---
title: "Amphibiens_Chapitre_GLLD"
format:
  html:
    embed-resources: true
editor:
  markdown:
    canonical: true
    wrap: 72
---

## Setup

```{r setup-et-import, message=FALSE, warning=FALSE}
# Load libraries
library(tidyverse)
library(vegan)
library(corrplot)

# Import dataset
data <- read.csv("Data/Dataset_Amphibiens.csv", skip = 1, header = TRUE)

```

## Chapitre 2

```{r}


```

## Chapitre 3

Avec ce meme jeu de donnée on se demande quels variales structure la
composition et la diversité globale de la communauté d'amphibiens? Pour
cela una approche approprié concerne l'analyse multivarié.

Les analysis multivariés permettent de...

Dans de cas, ayant un dataset avec des informations sur la
présence/absence des amphibiens et des variables catégoriques et
numériques sur le contexte ambiental, analyse du type canonique des
correspondance (ACC ou CCA) devrait etre réalisé...

Pour cela la premiere étape consiste a vérfier

```{r chapitre3-dataprep, echo = FALSE, warning = FALSE, message = FALSE}
data_amphi <- data %>% select((last_col() - 6):last_col()) 
data_var <- data %>% select(3:(last_col() - 7))

dim(data_amphi)

# 1. Verfication data
## Representation de toutes les especes
100*apply(!data_amphi==0,2,sum)/nrow(data_amphi)

valid_sites <- rowSums(data_amphi) > 0
data_amphi_clean <- data_amphi[valid_sites, ]
data_var_clean   <- data_var[valid_sites, ]

## Verification meme dim pour deux tableaux
dim(data_amphi_clean)
dim(data_var_clean)
```

La suivante étape consiste a vérfier les corrélations entre les
variables explicatives,....

```{r chapitre3-cor, echo = FALSE, warning = FALSE, message = FALSE}

## Corrélation des donnees
cor_matrix <- cor(data_var_clean, use = "complete.obs")
corrplot::corrplot(cor_matrix)

```

```{r chapitre3-cca, echo = FALSE, warning = FALSE, message = FALSE}

# 1. Perform Canonical Correspondence Analysis (CCA)
cca_model <- cca(data_amphi_clean ~ ., data = data_var_clean)

cca_model <- cca(data_amphi[valid_sites, ] ~ ., data = data_var_clean)


# Summary of the model (eigenvalues, variance explained, biplot scores)
summary(cca_model)

# Test global statistical significance of the model
anova(cca_model, permutations = 999)

# Test significance of individual environmental variables
anova(cca_model, by = "term", permutations = 999)

```

## Chapitre 4

```{r}

```
