---
title: "Amphibiens_Chapitre_GLLD"
group: " "
lang: fr
bibliography: references.bib
editor:
  markdown:
    wrap: none
#execute:
  #freeze: auto
format:
  html:
    embed-resources: true
    html-math-method: katex
    theme: cosmo
    css: theme.css
    toc: true
    toc-float: true
format:
  html:
    embed-resources: true
editor:
  markdown:
    canonical: true
    wrap: 72
---

## Setup

```{r setup-et-import, message=FALSE, warning=FALSE}
# Load libraries
library(tidyverse)
library(vegan)
library(corrplot)
library(lme4)
library(dplyr)

# Import dataset
data <- read.csv("Data/Dataset_Amphibiens.csv", skip = 1, header = TRUE)

```

La diversité alpha décrit la diversité locale des communautés en termes
de richesse spécifique. Afin de comparer les communautés d'amphibiens
associées aux autoroutes A1 et S52, une analyse de la diversité alpha a
été réalisée à partir des données de présence-absence des espèces.

## Chapitre 1

```{r diversité alpha, echo=FALSE, message=FALSE, warning=FALSE}
diversite_alpha = data[-1,-c(1,3:16)]
colnames(diversite_alpha)[1] = "Autoroutes"

diversite_alpha_long <- diversite_alpha %>%
  pivot_longer(cols = -Autoroutes,
               names_to = "Especes",
               values_to = "Presence")

diversite_alpha_resume <- diversite_alpha_long %>%
  group_by(Autoroutes, Especes) %>%
  summarise(Nb_amphibiens = sum(Presence), .groups = "drop")

ggplot(diversite_alpha_resume,
       aes(x = Especes, y = Nb_amphibiens, fill = Autoroutes)) +
  geom_col(position = "dodge") +
  coord_flip()

```

On peut voir que la richesse spécifique de l'autoroute A1 est moins
élevée que celle de l'autoroute S52 pour toutes les espèces
d'amphibiens.

La diversité alpha décrit la diversité locale des communautés en termes
de richesse spécifique. Afin de comparer les communautés d'amphibiens
associées aux autoroutes A1 et S52, une analyse de la diversité alpha a
été réalisée à partir des données de présence-absence des espèces.

## Chapitre 1

```{r diversité alpha, echo=FALSE, message=FALSE, warning=FALSE}
diversite_alpha = data[-1,-c(1,3:16)]
colnames(diversite_alpha)[1] = "Autoroutes"

diversite_alpha_long <- diversite_alpha %>%
  pivot_longer(cols = -Autoroutes,
               names_to = "Especes",
               values_to = "Presence")

diversite_alpha_resume <- diversite_alpha_long %>%
  group_by(Autoroutes, Especes) %>%
  summarise(Nb_amphibiens = sum(Presence, na.rm = TRUE),
            .groups = "drop")

ordre_s52 <- diversite_alpha_resume %>%
  filter(Autoroutes == "S52") %>%
  arrange(desc(Nb_amphibiens)) %>%
  pull(Especes)

diversite_alpha_resume <- diversite_alpha_resume %>%
  mutate(Especes = factor(Especes, levels = ordre_s52))

ggplot(diversite_alpha_resume,
       aes(x = Especes, y = Nb_amphibiens, fill = Autoroutes)) +
  geom_col(position = "dodge") +
  labs(x = "Espèces", y = "Nombre d'amphibiens") +
  theme(axis.text.x = element_text(angle = 45, hjust = 1))

```

Les abondances observées sont systématiquement plus importantes sur
l'autoroute S52 que sur l'A1 pour l'ensemble des espèces d'amphibiens.
Les grenouilles brunes représentent l'espèce la plus abondante sur les
deux autoroutes, tandis que le triton crêté est l'espèce la moins
représentée. La composition spécifique semble similaire entre les deux
sites, mais les effectifs sont généralement plus élevés sur la S52, on
peut supposer que les conditions d'habitat sont plus favorables, ou
qu'il y a une meilleure connectivité écologique ou encore qu'il y a des
différences d'effort d'échantillonnage entre les deux sites. Des
analyses statistiques complémentaires seraient nécessaires afin de
déterminer si ces écarts sont significatifs ou non.

Bien que la diversité alpha permette de décrire les caractéristiques
locales de chaque communauté, elle n'informe pas sur le degré de
similitude ou de différence entre les données observées. La diversité
bêta a donc été étudiée afin d'évaluer les variations de composition
entre les relevés réalisés sur les autoroutes A1 et S52. Cette analyse
repose sur les données de présence-absence des espèces et sur le calcul
de dissimilarités entre communautés.

```{r diversité beta, echo=FALSE, message=FALSE, warning=FALSE, results='hide',fig.show='asis'}
especes <- diversite_alpha[, -1] # colonnes espèces
autoroute <- diversite_alpha$Autoroutes

dist_jaccard <- vegdist(especes,
                        method = "jaccard",
                        binary = TRUE)
keep <- rowSums(especes) > 0

especes2 <- especes[keep, ]
autoroute2 <- autoroute[keep]
nmds <- metaMDS(
  especes2,
  distance = "jaccard",
  k = 2,
  trymax = 100
)
nmds_df <- as.data.frame(nmds$points)
nmds_df$Autoroutes <- autoroute2

ggplot(nmds_df,
       aes(MDS1, MDS2, color = Autoroutes)) +
  geom_point(size = 3, alpha = 0.7) +
  theme_minimal() +
  labs(
    title = "Diversité bêta des communautés d'amphibiens",
    x = "NMDS1",
    y = "NMDS2"
  )
```

L'ordination NMDS réalisée à partir des distances de Jaccard ne met pas
en évidence de séparation entre les communautés d'amphibiens associées
aux autoroutes A1 et S52. Les relevés des deux sites présentent un fort
chevauchement, suggérant une composition globalement similaire. Malgré
des différences d'abondance observées entre les deux sites, l'analyse de
diversité bêta ne révèle pas de séparation nette des communautés,
suggérant une forte similarité écologique entre les autoroutes étudiées.

## Chapitre 2

```{r}
# Chargement des bibliothèques nécessaires
library(tidyverse)
library(ggplot2)

# 2. Identification des espèces (7 dernières colonnes)
species_cols <- tail(names(data), 7)

# 3. Format long pour la manipulation
data_long <- data %>%
  pivot_longer(cols = all_of(species_cols), 
               names_to = "Species", 
               values_to = "Presence") %>%
  mutate(Presence = as.numeric(as.character(Presence)),
         Species = as.factor(Species))

# 4. Extraction automatique des coefficients du modèle avec interaction
# On teste l'effet de chaque variable de pression pour chaque espèce
model_global <- glm(Presence ~ (FR + RR + BR + MR) * Species, data = data_long, family = binomial)

# 5. Mise en forme des résultats pour le graphique
library(broom)
data_coefs <- tidy(model_global, conf.int = TRUE) %>%
  filter(grepl(":", term)) # Ne garde que les termes d'interaction (effet propre à chaque espèce)

# Nettoyage des noms de termes pour plus de clarté sur le graphique
data_coefs <- data_coefs %>%
  mutate(
    Variable = case_when(
      grepl("FR", term) ~ "FR (Pêche/Usage)",
      grepl("RR", term) ~ "RR (Route)",
      grepl("BR", term) ~ "BR (Bâtiment)",
      grepl("MR", term) ~ "MR"
    ),
    Species = gsub(".*Species", "", term)
  )

# 6. Graphique des sensibilités (Effet de la pression humaine par espèce)
ggplot(data_coefs, aes(x = estimate, y = Species, color = Species)) +
  geom_point(size = 3) +
  geom_errorbarh(aes(xmin = conf.low, xmax = conf.high), height = 0.2) +
  geom_vline(xintercept = 0, linetype = "dashed", color = "red") +
  facet_wrap(~ Variable, scales = "free_x") +
  theme_minimal() +
  labs(title = "Sensibilité des espèces d'amphibiens à la pression humaine",
       subtitle = "Coefficients de régression (IC à 95%) - Ligne rouge = absence d'effet",
       x = "Effet sur la présence (Coefficient estimé)",
       y = "Espèce d'amphibien") +
  theme(legend.position = "none")
```

## Chapitre 3

Avec ce meme jeu de donnée on se demande quels variales structure la
composition et la diversité globale de la communauté d'amphibiens? Pour
cela una approche approprié concerne l'analyse multivarié.

Les analysis multivariés permettent de...

Dans de cas, ayant un dataset avec des informations sur la
présence/absence des amphibiens et des variables catégoriques et
numériques sur le contexte ambiental, analyse du type canonique des
correspondance (ACC ou CCA) devrait etre réalisé...

### Netoyage data

Pour cela la premiere étape consiste a vérfier

```{r chapitre3-dataprep, echo = FALSE, warning = FALSE, message = FALSE}
data_amphi <- data %>% select((last_col() - 6):last_col()) 
data_var <- data %>% select(3:(last_col() - 7))

dim(data_amphi)

# 1. Verfication data
## Representation de toutes les especes
100*apply(!data_amphi==0,2,sum)/nrow(data_amphi)

valid_sites <- rowSums(data_amphi) > 0
data_amphi_clean <- data_amphi[valid_sites, ]
data_var_clean   <- data_var[valid_sites, ]

## Verification meme dim pour deux tableaux
dim(data_amphi_clean)
dim(data_var_clean)

## variables numeriques / ordinales
data_num_ord <- data_var_clean %>% select(SR, NR, OR, RR, BR)
dim(data_num_ord) # 5 col
## Variabels categoriques
data_cat <- data_var_clean %>% select(TR, VR, SUR1, SUR2, SUR3, UR, FR, MR, CR) %>% mutate(across(everything(), as.factor))
dim(data_cat)     # 9 col

```

### Corrélation

Nous avons ensuite vérifié les corrélations entre variables explicatives
afin d'éviter la multicolinéarité dans le modèle : corrélation de
Spearman pour les variables numériques et V de Cramér pour les variables
catégorielles.

```{r chapitre3-visual, echo=FALSE, warning=FALSE,message=FALSE}
# library(DataExplorer)
# 
# # 1. Ver la estructura general de los datos (tipos y valores perdidos)
# plot_intro(data_var_clean)
# 
# # 2. Visualizar las distribuciones de todas las variables numéricas/ordinales
# plot_histogram(data_var_clean)
```

```{r chapitre3-cor, echo = FALSE, warning = FALSE, message = FALSE}

## Corrélation des données numériques
cor_matrix_spearman <- cor(data_num_ord, use = "complete.obs", method = "spearman")


## Corrélation des données catégorielles
library(rcompanion)
cat_vars <- colnames(data_cat)
n_vars <- length(cat_vars)
cramer_matrix <- matrix(NA, nrow = n_vars, ncol = n_vars, dimnames = list(cat_vars, cat_vars))
for (i in 1:n_vars) {
  for (j in 1:n_vars) {
    ct <- table(data_cat[[i]], data_cat[[j]])
    cramer_matrix[i, j] <- rcompanion::cramerV(ct)
  }
}
cramer_matrix <- as.matrix(cramer_matrix)
```

#### Corrélations et sélection des variables numériques

La matrice de corrélation de Spearman (@fig-chp3-cor-spearman) met en évidence deux paires dépassant le seuil $|r| > 0.60$ : RR–BR et RR-UF. Pour chacune, une seule variable a été conservée (@tbl-chp3-cor-num).

```{r fig-chp3-cor-spearman, fig.cap="Matrice de corrélation de Spearman entre variables numériques.", echo=FALSE, warning=FALSE, message=FALSE}

corrplot::corrplot(cor_matrix_spearman, method = "color", type = "upper", addCoef.col = "black")
```

| Paire corrélée | $r$ | Lien écologique | Conservée | Éliminée | Justification |
|:---|:--:|:---|:--:|:--:|:---|
| **RR** (distance aux routes) et **BR** (distance aux bâtiments) | $0.80$ | Routes et constructions sont associées dans les zones urbanisées et périurbaines. | **RR** | **BR** | La mortalité routière des amphibiens est documentée, ce qui fait de `RR` un meilleur indicateur de pression anthropique \[SOURCE\]. |
| **UR** (utilisation du réservoir) et **FR** (présence de pêche) | $0.84$ | L'usage économique des plans d'eau inclut souvent la pisciculture, donc une pêche intense. | **UR** | **FR** | `UR` est plus générale (non utilisé, récréatif, technologique, économique) : elle intègre la pêche tout en apportant plus de nuances. |

: Variables corrélées (Spearman) et sélection des variables numériques. {#tbl-chp3-cor-num}

#### Corrélations et sélection des variables catégorielles
La matrice des V de Cramér (@fig-chp3-cor-cramer) révèle deux associations supérieures à $0.60$ : MR–CR et UR–FR. Les variables retenues sont indiquées dans le @tbl-chp3-cor-cat.

```{r fig-chp3-cor-cramer, fig.cap="Matrice des V de Cramér entre variables catégorielles.", echo=FALSE, warning=FALSE, message=FALSE}
corrplot::corrplot(cramer_matrix, method = "color", type = "upper", 
                   addCoef.col = "black", tl.col = "black", tl.srt = 45)
```

| Paire associée | $V$ | Lien écologique | Conservée | Éliminée | Justification |
|:---|:--:|:---|:--:|:--:|:---|
| **MR** (état de maintenance) et **CR** (type de rive) | $0.71$ | Les rives artificialisées (béton) vont souvent de pair avec des milieux plus modifiés ou urbanisés, où l'entretien et les dépôts de déchets posent problème. | **CR** | **MR** | Une rive verticale en béton empêche les amphibiens de sortir de l'eau : `CR` est donc un facteur écologique plus déterminant que l'état de propreté (`MR`). |
| **UR** (utilisation du réservoir) et **FR** (présence de pêche) | $0.64$ | L'usage économique des plans d'eau implique souvent de la pisciculture, donc une pression de pêche élevée. | **UR** | **FR** | `UR` couvre une typologie plus large et intègre l'effet de la pêche tout en conservant d'autres types d'interactions humaines. |

: Variables associées (V de Cramér) et sélection des variables
catégorielles. {#tbl-chp3-cor-cat}

#### Variables retenues
Après cette sélection, les variables BR, FR et MR ont été écartées pour la suite de l'analyse.

```{r chapitre3-drop-vars, echo = FALSE, warning = FALSE, message = FALSE}
# Variables elimines
vars_num_drop <- c("BR", "FR")   # num
vars_cat_drop <- c("MR", "FR")   # cat

# Delete from data frame
data_num_ord_sel <- data_num_ord[, !colnames(data_num_ord) %in% vars_num_drop, drop = FALSE]
data_cat_sel     <- data_cat[, !colnames(data_cat) %in% vars_cat_drop, drop = FALSE]

# Bind data frames
data_var_clean_cca <- cbind(data_num_ord_sel, data_cat_sel)

# Ensure categorical variables are conserved as factors
data_var_clean_cca[names(data_cat_sel)] <- lapply(data_var_clean_cca[names(data_cat_sel)], factor)
```

La suivante étape consiste a vérfier les corrélations entre les
variables explicatives,....

```{r chapitre3-cor, echo = FALSE, warning = FALSE, message = FALSE}

## Corrélation des donnees
cor_matrix <- cor(data_var_clean, use = "complete.obs")
corrplot::corrplot(cor_matrix)
```

```{r chapitre3-cca, echo = FALSE, warning = FALSE, message = FALSE}

# 1. Perform Canonical Correspondence Analysis (CCA)
cca_model <- cca(data_amphi_clean ~ ., data = data_var_clean_cca)

#cca_model <- cca(data_amphi[valid_sites, ] ~ ., data = data_var_clean_cca)
cca_model <- cca(data_amphi_clean ~ ., data = data_var_clean)

cca_model <- cca(data_amphi[valid_sites, ] ~ ., data = data_var_clean)


# Summary of the model (eigenvalues, variance explained, biplot scores)
summary(cca_model)

# Test global statistical significance of the model
anova(cca_model, permutations = 999)

# Test significance of individual environmental variables
anova(cca_model, by = "term", permutations = 999)
```

## Chapitre 4

```{r chapitre4-cor, echo = FALSE, warning = FALSE, message = FALSE}

# Test de colinéarité 
# La matrice de colinéarité précédente montre une corrélation > 0.7 pour deux paires 
# RR-BR et UR-FR
cor.test(data$RR, data$BR, method = "spearman") # pour des raisons d'interprétation, on supprime BR
cor.test(data$UR, data$FR, method = "spearman") # pour des raisons d'interprétation, on supprime FR

```

```{r chapitre4-stand, echo = FALSE, warning = FALSE, message = FALSE}

# Standardisation des variables numériques 
dataClean <- data %>%
  mutate(across(c(SR, NR, OR), scale))

```

```{r chapitre4-mod, echo = FALSE, warning = FALSE, message = FALSE}
### Modèle Grenouille verte 
# Visualisation des occurrences entre autoroutes
mosaicplot(
  table(data$Motorway, data$`Green.frogs`),
  main = "Grenouille verte selon l'autoroute",
  xlab = "Autoroute",
  ylab = "Occurrence",
  color = TRUE
)
# Modèle  
modele_GF <- glm(
  Green.frogs ~  Motorway+SR+NR+TR+VR+SUR1+SUR2+SUR3+UR+OR+RR+MR+CR, 
  data = dataClean, 
  family = binomial
  )
summary(modele_GF)

### Modèle Grenouille rousse 
# Visualisation des occurrences entre autoroutes
mosaicplot(
  table(data$Motorway, data$`Brown.frogs`),
  main = " Grenouille rousse selon l'autoroute",
  xlab = "Autoroute",
  ylab = "Occurrence",
  color = TRUE
)
# Modèle  
modele_BF <- glm(
  Brown.frogs ~  Motorway+SR+NR+TR+VR+SUR1+SUR2+SUR3+UR+OR+RR+MR+CR, 
  data = dataClean, 
  family = binomial
  )
summary(modele_BF)

### Modèle Crapaud commun
# Visualisation des occurrences entre autoroutes
mosaicplot(
  table(data$Motorway, data$`Common.toad`),
  main = "Crapaud commun selon l'autoroute",
  xlab = "Autoroute",
  ylab = "Occurrence",
  color = TRUE
)
# Modèle
modele_CT <- glm(
  Common.toad ~  Motorway+SR+NR+TR+VR+SUR1+SUR2+SUR3+UR+OR+RR+MR+CR, 
  data = dataClean, 
  family = binomial
  )
summary(modele_CT)

### Modèle Crapaud sonneur
# Visualisation des occurrences entre autoroutes
mosaicplot(
  table(data$Motorway, data$`Fire.bellied.toad`),
  main = "Crapaud sonneur selon l'autoroute",
  xlab = "Autoroute",
  ylab = "Occurrence",
  color = TRUE
)
modele_FBT <- glm(
  Fire.bellied.toad ~  Motorway+SR+NR+TR+VR+SUR1+SUR2+SUR3+UR+OR+RR+MR+CR, 
  data = dataClean, 
  family = binomial
  )
summary(modele_FBT)

### Modèle Grenouille arboricole
# Visualisation des occurrences entre autoroutes
mosaicplot(
  table(data$Motorway, data$`Tree.frog`),
  main = "Grenouille arboricole selon l'autoroute",
  xlab = "Autoroute",
  ylab = "Occurrence",
  color = TRUE
)
# Modèle
modele_TF <- glm(
  Tree.frog ~  Motorway+SR+NR+TR+VR+SUR1+SUR2+SUR3+UR+OR+RR+MR+CR, 
  data = dataClean, 
  family = binomial
  )
summary(modele_TF)

### Modèle Triton commun
# Visualisation des occurrences entre autoroutes
mosaicplot(
  table(data$Motorway, data$`Common.newt`),
  main = "Triton commun selon l'autoroute",
  xlab = "Autoroute",
  ylab = "Occurrence",
  color = TRUE
)
# Modèle
modele_CN <- glm(
  Common.newt ~  Motorway+SR+NR+TR+VR+SUR1+SUR2+SUR3+UR+OR+RR+MR+CR, 
  data = dataClean, 
  family = binomial
  )
summary(modele_CN)

# Modele Common newt

# Modele Great crested newt
=======
### Modèle Triton crêté
# Visualisation des occurrences entre autoroutes
mosaicplot(
  table(data$Motorway, data$`Great.crested.newt`),
  main = "Triton crêté selon l'autoroute",
  xlab = "Autoroute",
  ylab = "Occurrence",
  color = TRUE
)
# Modèle
modele_GCT <- glm(
  Great.crested.newt ~  Motorway+SR+NR+TR+VR+SUR1+SUR2+SUR3+UR+OR+RR+MR+CR, 
  data = dataClean, 
  family = binomial
  )
summary(modele_GCT)
```
