---
title: "Amphibiens_Chapitre_GLLD"
format: html
---

## Setup 
```{r setup-et-import, message=FALSE, warning=FALSE}
# Load libraries
library(tidyverse)




# Import dataset
data <- read.csv("Data/Dataset_Amphibiens.csv", skip = 1, header = TRUE)

```
La diversité alpha décrit la diversité locale des communautés en termes de richesse spécifique. Afin de comparer les communautés d'amphibiens associées aux autoroutes A1 et S52, une analyse de la diversité alpha a été réalisée à partir des données de présence-absence des espèces. 

## Chapitre 1
```{r diversité alpha, echo=FALSE, message=FALSE, warning=FALSE}
diversite_alpha = data[-1,-c(1,3:16)]
colnames(diversite_alpha)[1] = "Autoroutes"

diversite_alpha_long <- diversite_alpha %>%
  pivot_longer(cols = -Autoroutes,
               names_to = "Especes",
               values_to = "Presence")

diversite_alpha_resume <- diversite_alpha_long %>%
  group_by(Autoroutes, Especes) %>%
  summarise(Nb_amphibiens = sum(Presence), .groups = "drop")

ggplot(diversite_alpha_resume,
       aes(x = Especes, y = Nb_amphibiens, fill = Autoroutes)) +
  geom_col(position = "dodge") +
  coord_flip()

```
On peut voir que la richesse spécifique de l'autoroute A1 est moins élevée que celle de l'autoroute S52 pour toutes les espèces d'amphibiens. 

## Chapitre 2
```{r}
# Chargement des bibliothèques nécessaires
library(tidyverse)
library(ggplot2)

# 2. Identification des espèces (7 dernières colonnes)
species_cols <- tail(names(data), 7)

# 3. Format long pour la manipulation
data_long <- data %>%
  pivot_longer(cols = all_of(species_cols), 
               names_to = "Species", 
               values_to = "Presence") %>%
  mutate(Presence = as.numeric(as.character(Presence)),
         Species = as.factor(Species))

# 4. Extraction automatique des coefficients du modèle avec interaction
# On teste l'effet de chaque variable de pression pour chaque espèce
model_global <- glm(Presence ~ (FR + RR + BR + MR) * Species, data = data_long, family = binomial)

# 5. Mise en forme des résultats pour le graphique
library(broom)
data_coefs <- tidy(model_global, conf.int = TRUE) %>%
  filter(grepl(":", term)) # Ne garde que les termes d'interaction (effet propre à chaque espèce)

# Nettoyage des noms de termes pour plus de clarté sur le graphique
data_coefs <- data_coefs %>%
  mutate(
    Variable = case_when(
      grepl("FR", term) ~ "FR (Pêche/Usage)",
      grepl("RR", term) ~ "RR (Route)",
      grepl("BR", term) ~ "BR (Bâtiment)",
      grepl("MR", term) ~ "MR"
    ),
    Species = gsub(".*Species", "", term)
  )

# 6. Graphique des sensibilités (Effet de la pression humaine par espèce)
ggplot(data_coefs, aes(x = estimate, y = Species, color = Species)) +
  geom_point(size = 3) +
  geom_errorbarh(aes(xmin = conf.low, xmax = conf.high), height = 0.2) +
  geom_vline(xintercept = 0, linetype = "dashed", color = "red") +
  facet_wrap(~ Variable, scales = "free_x") +
  theme_minimal() +
  labs(title = "Sensibilité des espèces d'amphibiens à la pression humaine",
       subtitle = "Coefficients de régression (IC à 95%) - Ligne rouge = absence d'effet",
       x = "Effet sur la présence (Coefficient estimé)",
       y = "Espèce d'amphibien") +
  theme(legend.position = "none")
```

## Chapitre 3
```{r}

```

## Chapitre 4
```{r}

```