---
title: "Amphibiens_Chapitre_GLLD"
lang: fr
bibliography: references.bib
format:
  html:
    embed-resources: true
    html-math-method: katex
    theme: cosmo
    css: theme.css
    toc: true
    toc-location: left
editor:
  markdown:
    canonical: false
    wrap: 72
---

## Setup

```{r setup-et-import, message=FALSE, warning=FALSE}
# Load libraries
library(tidyverse)
library(vegan)
library(corrplot)
library(lme4)
library(broom)       # tidy() est utilisé dans le chapitre 2
library(rcompanion)  # cramerV() est utilisé dans le chapitre 3

# Import dataset
data <- read.csv("Data/Dataset_Amphibiens.csv", skip = 1, header = TRUE)
```

## Chapitre 1
La diversité alpha décrit la diversité locale des communautés en termes
de richesse spécifique. Afin de comparer les communautés d'amphibiens
associées aux autoroutes A1 et S52, une analyse de la diversité alpha a
été réalisée à partir des données de présence-absence des espèces.

```{r diversité alpha, echo=FALSE, message=FALSE, warning=FALSE}
diversite_alpha = data[-1,-c(1,3:16)]
colnames(diversite_alpha)[1] = "Autoroutes"

diversite_alpha_long <- diversite_alpha %>%
  pivot_longer(cols = -Autoroutes,
               names_to = "Especes",
               values_to = "Presence")

diversite_alpha_resume <- diversite_alpha_long %>%
  group_by(Autoroutes, Especes) %>%
  summarise(Nb_amphibiens = sum(Presence, na.rm = TRUE),
            .groups = "drop")

ordre_s52 <- diversite_alpha_resume %>%
  filter(Autoroutes == "S52") %>%
  arrange(desc(Nb_amphibiens)) %>%
  pull(Especes)

diversite_alpha_resume <- diversite_alpha_resume %>%
  mutate(Especes = factor(Especes, levels = ordre_s52))

ggplot(diversite_alpha_resume,
       aes(x = Especes, y = Nb_amphibiens, fill = Autoroutes)) +
  geom_col(position = "dodge") +
  labs(x = "Espèces", y = "Nombre d'amphibiens") +
  theme(axis.text.x = element_text(angle = 45, hjust = 1))

```

Les abondances observées sont systématiquement plus importantes sur
l'autoroute S52 que sur l'A1 pour l'ensemble des espèces d'amphibiens.
Les grenouilles brunes représentent l'espèce la plus abondante sur les
deux autoroutes, tandis que le triton crêté est l'espèce la moins
représentée. La composition spécifique semble similaire entre les deux
sites, mais les effectifs sont généralement plus élevés sur la S52, on
peut supposer que les conditions d'habitat sont plus favorables, ou
qu'il y a une meilleure connectivité écologique ou encore qu'il y a des
différences d'effort d'échantillonnage entre les deux sites. Des
analyses statistiques complémentaires seraient nécessaires afin de
déterminer si ces écarts sont significatifs ou non.

Bien que la diversité alpha permette de décrire les caractéristiques
locales de chaque communauté, elle n'informe pas sur le degré de
similitude ou de différence entre les données observées. La diversité
bêta a donc été étudiée afin d'évaluer les variations de composition
entre les relevés réalisés sur les autoroutes A1 et S52. Cette analyse
repose sur les données de présence-absence des espèces et sur le calcul
de dissimilarités entre communautés.

```{r diversité beta, echo=FALSE, message=FALSE, warning=FALSE, results='hide',fig.show='asis'}
especes <- diversite_alpha[, -1] # colonnes espèces
autoroute <- diversite_alpha$Autoroutes

dist_jaccard <- vegdist(especes,
                        method = "jaccard",
                        binary = TRUE)
keep <- rowSums(especes) > 0

especes2 <- especes[keep, ]
autoroute2 <- autoroute[keep]
nmds <- metaMDS(
  especes2,
  distance = "jaccard",
  k = 2,
  trymax = 100
)
nmds_data <- as.data.frame(nmds$points)
nmds_data$Autoroutes <- autoroute2

ggplot(nmds_data,
       aes(MDS1, MDS2, color = Autoroutes)) +
  geom_point(size = 3, alpha = 0.7) +
  theme_minimal() +
  labs(
    title = "Diversité bêta des communautés d'amphibiens",
    x = "NMDS1",
    y = "NMDS2"
  )
```

L'ordination NMDS réalisée à partir des distances de Jaccard ne met pas
en évidence de séparation entre les communautés d'amphibiens associées
aux autoroutes A1 et S52. Les relevés des deux sites présentent un fort
chevauchement, suggérant une composition globalement similaire. Malgré
des différences d'abondance observées entre les deux sites, l'analyse de
diversité bêta ne révèle pas de séparation nette des communautés,
suggérant une forte similarité écologique entre les autoroutes étudiées.

```{r chapitre2-a, echo = FALSE, warning = FALSE, message = FALSE}
data_corr_check = data %>%
  select(FR, RR, BR, MR, CR) %>%
  mutate(across(everything(), ~ as.numeric(as.factor(.))))

cor(data_corr_check, method = "spearman", use = "complete.obs")

```

Les parametres RR et BR ont une corrélation absolue supérieur à 0.7, on supprime donc le parametre BR. Pour vérifier la distribution des données et repérer d'éventuels effectifs trop faibles par modalité, un diagramme de proportions a été réalisé pour chaque variable.

```{r chapitre2-b, echo = FALSE, warning = FALSE, message = FALSE}

data_vars = data %>%
  select(CR, FR, MR, RR) %>%
  mutate(across(everything(), as.character)) %>%
  pivot_longer(everything(), names_to = "Variable", values_to = "Modalite")

data_pie = data_vars %>%
  filter(!is.na(Modalite)) %>%
  count(Variable, Modalite) %>%
  mutate(Modalite = factor(Modalite, levels = sort(as.numeric(unique(Modalite))))) %>%
  group_by(Variable) %>%
  mutate(
    Total = sum(n),
    Prop = n / Total,
    Pct = round(Prop * 100, 1),
    ymax = cumsum(Prop),
    ymin = c(0, head(ymax, length(ymax) - 1)),
    label_pos = (ymax + ymin) / 2
  )


ggplot(data_pie, aes(ymax = ymax, ymin = ymin, xmax = 4, xmin = 3, fill = Modalite)) +
  geom_rect(color = "white", linewidth = 1) +
  coord_polar(theta = "y") +
  xlim(c(2, 4)) + 
  facet_wrap(~ Variable, scales = "free") +
  geom_text(aes(x = 3.5, y = label_pos, label = ifelse(Pct > 3, paste0(Pct, "%"), "")), 
            color = "white", fontface = "bold", size = 3) +
  theme_void() +
  labs(
    title = "Répartition en pourcentages des variables explicatives",
    fill = "Modalité"
  ) +
  theme(
    strip.text = element_text(face = "bold", size = 11),
    legend.position = "right",
    plot.title = element_text(hjust = 0.5, face = "bold"),
    plot.subtitle = element_text(hjust = 0.5)
  )

```

On peut voir que les parametres CR et MR ont une modalité qui représente plus de 95% des valeurs, on les supprime alors.

### Nettoyage data et GLM

```{r chapitre2-c, echo = FALSE, warning = FALSE, message = FALSE}

data_env = data %>% select(FR, RR) %>% mutate(across(everything(), as.numeric))

species_cols = tail(names(data), 7)

data_long = data %>%
  pivot_longer(cols = all_of(species_cols), 
               names_to = "Species", 
               values_to = "Presence") %>%
  mutate(
    Presence = as.numeric(as.character(Presence)),
    Species = as.factor(Species),
    FR = as.numeric(FR),
    RR = as.numeric(RR)
  )


model_GLM = glm(Presence ~ (FR + RR) * Species, data = data_long, family = binomial)

summary(model_GLM)
```

```{r chapitre2-d, echo = FALSE, warning = FALSE, message = FALSE}

data_pvalues_fr = tidy(model_GLM) %>%
  filter(grepl("FR", term)) %>%
  mutate(
    Species = if_else(term == "FR", "Brown.frogs", gsub(".*Species", "", term)),
    Species = gsub("[:_]*FR[:_]*", "", Species),
    Significance = case_when(
      p.value < 0.001 ~ "p < 0.001 (***)",
      p.value < 0.01  ~ "p < 0.01 (**)",
      p.value < 0.05  ~ "p < 0.05 (*)",
      p.value < 0.1   ~ "p < 0.1 (.)",
      TRUE            ~ "Non significatif (NS)"
    )
  )

grid_pred_fr = expand.grid(
  FR = seq(min(data_long$FR, na.rm = TRUE), max(data_long$FR, na.rm = TRUE), length.out = 100),
  RR = mean(data_long$RR, na.rm = TRUE),
  Species = unique(data_long$Species)
)

pred_fr = predict(model_GLM, newdata = grid_pred_fr, type = "link", se.fit = TRUE)
grid_pred_fr$fit = pred_fr$fit
grid_pred_fr$se = pred_fr$se.fit

grid_pred_fr = grid_pred_fr %>%
  mutate(
    Probability = 1 / (1 + exp(-fit)),
    lower = 1 / (1 + exp(-(fit - 1.96 * se))),
    upper = 1 / (1 + exp(-(fit + 1.96 * se)))
  )

grid_pred_fr = grid_pred_fr %>%
  left_join(data_pvalues_fr %>% select(Species, Significance), by = "Species")

labels_data_fr = grid_pred_fr %>% 
  distinct(Species, Significance) %>%
  mutate(
    x_pos = min(grid_pred_fr$FR, na.rm = TRUE),
    y_pos = 0.92, 
    y_pos = if_else(Species == "Brown.frogs", 0.3, y_pos) 
  )

ggplot(grid_pred_fr, aes(x = FR, y = Probability, color = Species, fill = Species)) +
  geom_line(linewidth = 1) +
  geom_ribbon(aes(ymin = lower, ymax = upper), alpha = 0.2, color = NA) +
  facet_wrap(~ Species) +
  geom_text(
    data = labels_data_fr,
    aes(x = x_pos, y = y_pos, label = Significance),
    hjust = 0, vjust = 1, 
    size = 3, color = "black", fontface = "italic",
    inherit.aes = FALSE
  ) +
  theme_minimal() +
  labs(
    title = "Effet de la pêche (FR) sur la probabilité de présence des amphibiens",
    subtitle = "IC à 95% avec seuil de significativité",
    x = "Intensité de la pêche (FR)",
    y = "Probabilité de présence prédite"
  ) +
  theme(
    legend.position = "none",
    strip.text = element_text(face = "bold", size = 10),
    plot.subtitle = element_text(size = 10, face = "italic")
  )
```

```{r chapitre2-e, echo = FALSE, warning = FALSE, message = FALSE}
data_pvalues_rr = tidy(model_GLM) %>%
  filter(grepl("RR", term)) %>%
  mutate(
    Species = if_else(term == "RR", "Brown.frogs", gsub(".*Species", "", term)),
    Species = gsub("[:_]*RR[:_]*", "", Species),
    Significance = case_when(
      p.value < 0.001 ~ "p < 0.001 (***)",
      p.value < 0.01  ~ "p < 0.01 (**)",
      p.value < 0.05  ~ "p < 0.05 (*)",
      p.value < 0.1   ~ "p < 0.1 (.)",
      TRUE            ~ "Non significatif (NS)"
    )
  )

grid_pred_rr = expand.grid(
  RR = seq(min(data_long$RR, na.rm = TRUE), max(data_long$RR, na.rm = TRUE), length.out = 100),
  FR = mean(data_long$FR, na.rm = TRUE),
  Species = unique(data_long$Species)
)

pred_rr = predict(model_GLM, newdata = grid_pred_rr, type = "link", se.fit = TRUE)
grid_pred_rr$fit = pred_rr$fit
grid_pred_rr$se = pred_rr$se.fit

grid_pred_rr = grid_pred_rr %>%
  mutate(
    Probability = 1 / (1 + exp(-fit)),
    lower = 1 / (1 + exp(-(fit - 1.96 * se))),
    upper = 1 / (1 + exp(-(fit + 1.96 * se)))
  )

grid_pred_rr = grid_pred_rr %>%
  left_join(data_pvalues_rr %>% select(Species, Significance), by = "Species")

labels_data = grid_pred_rr %>% 
  distinct(Species, Significance) %>%
  mutate(
    x_pos = min(grid_pred_rr$RR, na.rm = TRUE),
    y_pos = 0.92,
    y_pos = if_else(Species == "Brown.frogs", 0.3, y_pos) 
  )

ggplot(grid_pred_rr, aes(x = RR, y = Probability, color = Species, fill = Species)) +
  geom_line(linewidth = 1) +
  geom_ribbon(aes(ymin = lower, ymax = upper), alpha = 0.2, color = NA) +
  facet_wrap(~ Species) +
  geom_text(
    data = labels_data,
    aes(x = x_pos, y = y_pos, label = Significance),
    hjust = 0, vjust = 1, 
    size = 3, color = "black", fontface = "italic",
    inherit.aes = FALSE
  ) +
  theme_minimal() +
  labs(
    title = "Effet des routes (RR) sur la probabilité de présence des amphibiens",
    subtitle = "IC à 95% avec seuil de significativité",
    x = "Distance minimale du réservoir aux routes (RR)",
    y = "Probabilité de présence prédite"
  ) +
  theme(
    legend.position = "none",
    strip.text = element_text(face = "bold", size = 10),
    plot.subtitle = element_text(size = 10, face = "italic")
  )
```

En conclusion, la modélisation logistique ne met pas en évidence d'effet significatif de la distance aux routes (RR) sur la probabilité de présence des différentes espèces d'amphibiens, l'ensemble des taxons ne présentant pas de variations notables. En revanche, l'intensité de la pêche (FR) influence significativement la présence de certains taxons, notamment Green.frogs (p \< 0.01), suggérant des sensibilités variables aux pressions anthropiques locales selon les espèces étudiées.


## Chapitre 3

Avec ce même jeu de données, on se demande quelles variables structurent
la composition et la diversité globale de la communauté d'amphibiens.
Pour cela, une approche appropriée est l'analyse multivariée.

Les analyses multivariées permettent de... <!-- À COMPLÉTER -->

Dans ce cas, ayant un jeu de données avec des informations sur la
présence/absence des amphibiens et des variables catégorielles et
numériques sur le contexte environnemental, une analyse canonique des
correspondances (CCA) devrait être réalisée.

### Nettoyage data

Pour cela, la première étape consiste à vérifier... <!-- À COMPLÉTER -->

```{r chapitre3-dataprep, echo = FALSE, warning = FALSE, message = FALSE}
data_amphi <- data %>% select((last_col() - 6):last_col())
data_var   <- data %>% select(3:(last_col() - 7))

dim(data_amphi)

# 1. Vérification data
## Représentation de toutes les espèces (% de sites où chaque espèce est présente)
100 * apply(!data_amphi == 0, 2, sum) / nrow(data_amphi)

valid_sites <- rowSums(data_amphi) > 0
data_amphi_clean <- data_amphi[valid_sites, ]
data_var_clean   <- data_var[valid_sites, ]

## Vérification : mêmes dimensions pour les deux tableaux
dim(data_amphi_clean)
dim(data_var_clean)

## Variables numériques / ordinales
data_num_ord <- data_var_clean %>% select(SR, NR, OR, RR, BR)
dim(data_num_ord) # 5 col
## Variables catégorielles
data_cat <- data_var_clean %>%
  select(TR, VR, SUR1, SUR2, SUR3, UR, FR, MR, CR) %>%
  mutate(across(everything(), as.factor))
dim(data_cat)     # 9 col
```

### Corrélation

Nous avons ensuite vérifié les corrélations entre variables explicatives
afin d'éviter la multicolinéarité dans le modèle : corrélation de
Spearman pour les variables numériques et V de Cramér pour les variables
catégorielles.

```{r chapitre3-cor-calc, echo = FALSE, warning = FALSE, message = FALSE}
## Corrélation des données numériques
cor_matrix_spearman <- cor(data_num_ord, use = "complete.obs", method = "spearman")

## Corrélation des données catégorielles (V de Cramér)
cat_vars <- colnames(data_cat)
n_vars <- length(cat_vars)
cramer_matrix <- matrix(NA, nrow = n_vars, ncol = n_vars,
                        dimnames = list(cat_vars, cat_vars))
for (i in 1:n_vars) {
  for (j in 1:n_vars) {
    ct <- table(data_cat[[i]], data_cat[[j]])
    cramer_matrix[i, j] <- tryCatch(rcompanion::cramerV(ct),
                                    error = function(e) NA_real_)
  }
}
cramer_matrix <- as.matrix(cramer_matrix)
```

#### Corrélations et sélection des variables numériques

La matrice de corrélation de Spearman (@fig-chp3-cor-spearman) met en évidence deux paires dépassant le seuil $|r| > 0.60$ : RR–BR et UR–FR. Pour chacune, une seule variable a été conservée (@tbl-chp3-cor-num).

```{r}
#| label: fig-chp3-cor-spearman
#| fig-cap: "Matrice de corrélation de Spearman entre variables numériques."
#| echo: false
#| warning: false
#| message: false
corrplot::corrplot(cor_matrix_spearman, method = "color", type = "upper", addCoef.col = "black")
```

```{r}
#| label: tbl-chp3-cor-num
#| tbl-cap: "Variables corrélées (Spearman) et sélection des variables numériques."
#| echo: false
tab <- data.frame(
  `Paire` = c("**RR** (distance aux routes) et **BR** (distance aux bâtiments)", "**UR** (utilisation du réservoir) et **FR** (présence de pêche)"),
  `r` = c("$0.80$", "$0.84$"),
  `Lien écologique` = c("Routes et constructions sont associées dans les zones urbanisées et périurbaines.", "L'usage économique des plans d'eau inclut souvent la pisciculture, donc une pêche intense."),
  `Conservée` = c("**RR**", "**UR**"),
  `Éliminée` = c("**BR**", "**FR**"),
  `Justification` = c("La mortalité routière des amphibiens est documentée, ce qui fait de `RR` un meilleur indicateur de pression anthropique [SOURCE].", "`UR` est plus générale (non utilisé, récréatif, technologique, économique) : elle intègre la pêche tout en apportant plus de nuances."),
  check.names = FALSE, stringsAsFactors = FALSE
)
knitr::kable(tab, align = c("l","c","l","c","c","l"))
```

#### Corrélations et sélection des variables catégorielles

La matrice des V de Cramér (@fig-chp3-cor-cramer) révèle deux associations supérieures à $0.60$ : MR–CR et UR–FR. Les variables retenues sont indiquées dans le @tbl-chp3-cor-cat.

```{r}
#| label: fig-chp3-cor-cramer
#| fig-cap: "Matrice des V de Cramér entre variables catégorielles."
#| echo: false
#| warning: false
#| message: false
corrplot::corrplot(cramer_matrix, method = "color", type = "upper",
                   addCoef.col = "black", tl.col = "black", tl.srt = 45)
```

```{r}
#| label: tbl-chp3-cor-cat
#| tbl-cap: "Variables associées (V de Cramér) et sélection des variables catégorielles."
#| echo: false
tab <- data.frame(
  `Paire` = c("**MR** (état de maintenance) et **CR** (type de rive)", "**UR** (utilisation du réservoir) et **FR** (présence de pêche)"),
  `r` = c("$0.71$", "$0.64$"),
  `Lien écologique` = c("Les rives artificialisées (béton) vont souvent de pair avec des milieux plus modifiés ou urbanisés, où l'entretien et les dépôts de déchets posent problème.", "L'usage économique des plans d'eau implique souvent de la pisciculture, donc une pression de pêche élevée."),
  `Conservée` = c("**CR**", "**UR**"),
  `Éliminée` = c("**MR**", "**FR**"),
  `Justification` = c("Une rive verticale en béton empêche les amphibiens de sortir de l'eau : `CR` est donc un facteur écologique plus déterminant que l'état de propreté (`MR`).", "`UR` couvre une typologie plus large et intègre l'effet de la pêche tout en conservant d'autres types d'interactions humaines."),
  check.names = FALSE, stringsAsFactors = FALSE
)
knitr::kable(tab, align = c("l","c","l","c","c","l"))
```


#### Variables retenues

Après cette sélection, les variables BR, FR et MR ont été écartées pour
la suite de l'analyse.

```{r chapitre3-drop-vars, echo = FALSE, warning = FALSE, message = FALSE}
# Variables éliminées
vars_num_drop <- c("BR", "FR")   # num
vars_cat_drop <- c("MR", "FR")   # cat

# Suppression dans les data frames
data_num_ord_sel <- data_num_ord[, !colnames(data_num_ord) %in% vars_num_drop, drop = FALSE]
data_cat_sel     <- data_cat[, !colnames(data_cat) %in% vars_cat_drop, drop = FALSE]

# Assemblage
data_var_clean_cca <- cbind(data_num_ord_sel, data_cat_sel)

# Les variables catégorielles restent des facteurs
data_var_clean_cca[names(data_cat_sel)] <- lapply(data_var_clean_cca[names(data_cat_sel)], factor)
```

L'étape suivante consiste à vérifier les corrélations entre les
variables numériques retenues... <!-- À COMPLÉTER -->

```{r chapitre3-cor-final, echo = FALSE, warning = FALSE, message = FALSE}
## Corrélation des variables numériques retenues
cor_matrix <- cor(data_num_ord_sel, use = "complete.obs", method = "spearman")
corrplot::corrplot(cor_matrix)
```

```{r chapitre3-cca, echo = FALSE, warning = FALSE, message = FALSE}
set.seed(123)

# vegan::cca ne tolère pas les NA : on garde les sites complets
complets <- complete.cases(data_var_clean_cca)
data_amphi_cca <- data_amphi_clean[complets, ]
data_var_cca   <- droplevels(data_var_clean_cca[complets, ])

# 1. Analyse canonique des correspondances (CCA) avec les variables retenues
cca_model <- cca(data_amphi_cca ~ ., data = data_var_cca)

# Résumé du modèle (valeurs propres, variance expliquée, scores)
summary(cca_model)

# Test de significativité globale du modèle
anova(cca_model, permutations = 999)

# Test de significativité de chaque variable
anova(cca_model, by = "term", permutations = 999)
```

## Chapitre 4

```{r chapitre4-cor, echo = FALSE, warning = FALSE, message = FALSE}

# Test de colinéarité 
# La matrice de colinéarité précédente montre une corrélation > 0.7 pour deux paires 
# RR-BR et UR-FR
cor.test(data$RR, data$BR, method = "spearman") # pour des raisons d'interprétation, on supprime BR
cor.test(data$UR, data$FR, method = "spearman") # pour des raisons d'interprétation, on supprime FR

```

```{r chapitre4-stand, echo = FALSE, warning = FALSE, message = FALSE}

# Standardisation des variables numériques 
dataClean <- data %>%
  mutate(across(c(SR, NR, OR), scale))

```

```{r chapitre4-mod, echo = FALSE, warning = FALSE, message = FALSE}
### Modèle Grenouille verte 
# Visualisation des occurrences entre autoroutes
mosaicplot(
  table(data$Motorway, data$`Green.frogs`),
  main = "Grenouille verte selon l'autoroute",
  xlab = "Autoroute",
  ylab = "Occurrence",
  color = TRUE
)
# Modèle  
modele_GF <- glm(
  Green.frogs ~  Motorway+SR+NR+TR+VR+SUR1+SUR2+SUR3+UR+OR+RR+MR+CR, 
  data = dataClean, 
  family = binomial
  )
summary(modele_GF)

### Modèle Grenouille rousse 
# Visualisation des occurrences entre autoroutes
mosaicplot(
  table(data$Motorway, data$`Brown.frogs`),
  main = " Grenouille rousse selon l'autoroute",
  xlab = "Autoroute",
  ylab = "Occurrence",
  color = TRUE
)
# Modèle  
modele_BF <- glm(
  Brown.frogs ~  Motorway+SR+NR+TR+VR+SUR1+SUR2+SUR3+UR+OR+RR+MR+CR, 
  data = dataClean, 
  family = binomial
  )
summary(modele_BF)

### Modèle Crapaud commun
# Visualisation des occurrences entre autoroutes
mosaicplot(
  table(data$Motorway, data$`Common.toad`),
  main = "Crapaud commun selon l'autoroute",
  xlab = "Autoroute",
  ylab = "Occurrence",
  color = TRUE
)
# Modèle
modele_CT <- glm(
  Common.toad ~  Motorway+SR+NR+TR+VR+SUR1+SUR2+SUR3+UR+OR+RR+MR+CR, 
  data = dataClean, 
  family = binomial
  )
summary(modele_CT)

### Modèle Crapaud sonneur
# Visualisation des occurrences entre autoroutes
mosaicplot(
  table(data$Motorway, data$`Fire.bellied.toad`),
  main = "Crapaud sonneur selon l'autoroute",
  xlab = "Autoroute",
  ylab = "Occurrence",
  color = TRUE
)
modele_FBT <- glm(
  Fire.bellied.toad ~  Motorway+SR+NR+TR+VR+SUR1+SUR2+SUR3+UR+OR+RR+MR+CR, 
  data = dataClean, 
  family = binomial
  )
summary(modele_FBT)

### Modèle Grenouille arboricole
# Visualisation des occurrences entre autoroutes
mosaicplot(
  table(data$Motorway, data$`Tree.frog`),
  main = "Grenouille arboricole selon l'autoroute",
  xlab = "Autoroute",
  ylab = "Occurrence",
  color = TRUE
)
# Modèle
modele_TF <- glm(
  Tree.frog ~  Motorway+SR+NR+TR+VR+SUR1+SUR2+SUR3+UR+OR+RR+MR+CR, 
  data = dataClean, 
  family = binomial
  )
summary(modele_TF)

### Modèle Triton commun
# Visualisation des occurrences entre autoroutes
mosaicplot(
  table(data$Motorway, data$`Common.newt`),
  main = "Triton commun selon l'autoroute",
  xlab = "Autoroute",
  ylab = "Occurrence",
  color = TRUE
)
# Modèle
modele_CN <- glm(
  Common.newt ~  Motorway+SR+NR+TR+VR+SUR1+SUR2+SUR3+UR+OR+RR+MR+CR, 
  data = dataClean, 
  family = binomial
  )
summary(modele_CN)

# Modele Common newt

# Modele Great crested newt
### Modèle Triton crêté
# Visualisation des occurrences entre autoroutes
mosaicplot(
  table(data$Motorway, data$`Great.crested.newt`),
  main = "Triton crêté selon l'autoroute",
  xlab = "Autoroute",
  ylab = "Occurrence",
  color = TRUE
)
# Modèle
modele_GCT <- glm(
  Great.crested.newt ~  Motorway+SR+NR+TR+VR+SUR1+SUR2+SUR3+UR+OR+RR+MR+CR, 
  data = dataClean, 
  family = binomial
  )
summary(modele_GCT)
```

