---
title: "Amphibiens_Chapitre_GLLD"
format:
  html:
    embed-resources: true
editor:
  markdown:
    canonical: true
    wrap: 72
---

## Setup

```{r setup-et-import, message=FALSE, warning=FALSE}
# Load libraries
library(tidyverse)
library(vegan)
library(corrplot)
library(lme4)
library(dplyr)


# Import dataset
data <- read.csv("Data/Dataset_Amphibiens.csv", skip = 1, header = TRUE)

```

La diversité alpha décrit la diversité locale des communautés en termes
de richesse spécifique. Afin de comparer les communautés d'amphibiens
associées aux autoroutes A1 et S52, une analyse de la diversité alpha a
été réalisée à partir des données de présence-absence des espèces.

## Chapitre 1

```{r diversité alpha, echo=FALSE, message=FALSE, warning=FALSE}
diversite_alpha = data[-1,-c(1,3:16)]
colnames(diversite_alpha)[1] = "Autoroutes"

diversite_alpha_long <- diversite_alpha %>%
  pivot_longer(cols = -Autoroutes,
               names_to = "Especes",
               values_to = "Presence")

diversite_alpha_resume <- diversite_alpha_long %>%
  group_by(Autoroutes, Especes) %>%
  summarise(Nb_amphibiens = sum(Presence, na.rm = TRUE),
            .groups = "drop")

ordre_s52 <- diversite_alpha_resume %>%
  filter(Autoroutes == "S52") %>%
  arrange(desc(Nb_amphibiens)) %>%
  pull(Especes)

diversite_alpha_resume <- diversite_alpha_resume %>%
  mutate(Especes = factor(Especes, levels = ordre_s52))

ggplot(diversite_alpha_resume,
       aes(x = Especes, y = Nb_amphibiens, fill = Autoroutes)) +
  geom_col(position = "dodge") +
  labs(x = "Espèces", y = "Nombre d'amphibiens") +
  theme(axis.text.x = element_text(angle = 45, hjust = 1))

```

Les abondances observées sont systématiquement plus importantes sur
l'autoroute S52 que sur l'A1 pour l'ensemble des espèces d'amphibiens.
Les grenouilles brunes représentent l'espèce la plus abondante sur les
deux autoroutes, tandis que le triton crêté est l'espèce la moins
représentée. La composition spécifique semble similaire entre les deux
sites, mais les effectifs sont généralement plus élevés sur la S52, on
peut supposer que les conditions d'habitat sont plus favorables, ou
qu'il y a une meilleure connectivité écologique ou encore qu'il y a des
différences d'effort d'échantillonnage entre les deux sites. Des
analyses statistiques complémentaires seraient nécessaires afin de
déterminer si ces écarts sont significatifs ou non.

Bien que la diversité alpha permette de décrire les caractéristiques
locales de chaque communauté, elle n'informe pas sur le degré de
similitude ou de différence entre les données observées. La diversité
bêta a donc été étudiée afin d'évaluer les variations de composition
entre les relevés réalisés sur les autoroutes A1 et S52. Cette analyse
repose sur les données de présence-absence des espèces et sur le calcul
de dissimilarités entre communautés.

```{r diversité beta, echo=FALSE, message=FALSE, warning=FALSE, results='hide',fig.show='asis'}
especes <- diversite_alpha[, -1] # colonnes espèces
autoroute <- diversite_alpha$Autoroutes

dist_jaccard <- vegdist(especes,
                        method = "jaccard",
                        binary = TRUE)
keep <- rowSums(especes) > 0

especes2 <- especes[keep, ]
autoroute2 <- autoroute[keep]
nmds <- metaMDS(
  especes2,
  distance = "jaccard",
  k = 2,
  trymax = 100
)
nmds_df <- as.data.frame(nmds$points)
nmds_df$Autoroutes <- autoroute2

ggplot(nmds_df,
       aes(MDS1, MDS2, color = Autoroutes)) +
  geom_point(size = 3, alpha = 0.7) +
  theme_minimal() +
  labs(
    title = "Diversité bêta des communautés d'amphibiens",
    x = "NMDS1",
    y = "NMDS2"
  )
```

L'ordination NMDS réalisée à partir des distances de Jaccard ne met pas
en évidence de séparation entre les communautés d'amphibiens associées
aux autoroutes A1 et S52. Les relevés des deux sites présentent un fort
chevauchement, suggérant une composition globalement similaire. Malgré
des différences d'abondance observées entre les deux sites, l'analyse de
diversité bêta ne révèle pas de séparation nette des communautés,
suggérant une forte similarité écologique entre les autoroutes étudiées.

## Chapitre 2

```{r}
# Chargement des bibliothèques nécessaires
library(tidyverse)
library(ggplot2)

# 2. Identification des espèces (7 dernières colonnes)
species_cols <- tail(names(data), 7)

# 3. Format long pour la manipulation
data_long <- data %>%
  pivot_longer(cols = all_of(species_cols), 
               names_to = "Species", 
               values_to = "Presence") %>%
  mutate(Presence = as.numeric(as.character(Presence)),
         Species = as.factor(Species))

# 4. Extraction automatique des coefficients du modèle avec interaction
# On teste l'effet de chaque variable de pression pour chaque espèce
model_global <- glm(Presence ~ (FR + RR + BR + MR) * Species, data = data_long, family = binomial)

# 5. Mise en forme des résultats pour le graphique
library(broom)
data_coefs <- tidy(model_global, conf.int = TRUE) %>%
  filter(grepl(":", term)) # Ne garde que les termes d'interaction (effet propre à chaque espèce)

# Nettoyage des noms de termes pour plus de clarté sur le graphique
data_coefs <- data_coefs %>%
  mutate(
    Variable = case_when(
      grepl("FR", term) ~ "FR (Pêche/Usage)",
      grepl("RR", term) ~ "RR (Route)",
      grepl("BR", term) ~ "BR (Bâtiment)",
      grepl("MR", term) ~ "MR"
    ),
    Species = gsub(".*Species", "", term)
  )

# 6. Graphique des sensibilités (Effet de la pression humaine par espèce)
ggplot(data_coefs, aes(x = estimate, y = Species, color = Species)) +
  geom_point(size = 3) +
  geom_errorbarh(aes(xmin = conf.low, xmax = conf.high), height = 0.2) +
  geom_vline(xintercept = 0, linetype = "dashed", color = "red") +
  facet_wrap(~ Variable, scales = "free_x") +
  theme_minimal() +
  labs(title = "Sensibilité des espèces d'amphibiens à la pression humaine",
       subtitle = "Coefficients de régression (IC à 95%) - Ligne rouge = absence d'effet",
       x = "Effet sur la présence (Coefficient estimé)",
       y = "Espèce d'amphibien") +
  theme(legend.position = "none")
```

## Chapitre 3

Avec ce meme jeu de donnée on se demande quels variales structure la
composition et la diversité globale de la communauté d'amphibiens? Pour
cela una approche approprié concerne l'analyse multivarié.

Les analysis multivariés permettent de...

Dans de cas, ayant un dataset avec des informations sur la
présence/absence des amphibiens et des variables catégoriques et
numériques sur le contexte ambiental, analyse du type canonique des
correspondance (ACC ou CCA) devrait etre réalisé...

Pour cela la premiere étape consiste a vérfier

```{r chapitre3-dataprep, echo = FALSE, warning = FALSE, message = FALSE}
data_amphi <- data %>% select((last_col() - 6):last_col()) 
data_var <- data %>% select(3:(last_col() - 7))

dim(data_amphi)

# 1. Verfication data
## Representation de toutes les especes
100*apply(!data_amphi==0,2,sum)/nrow(data_amphi)

valid_sites <- rowSums(data_amphi) > 0
data_amphi_clean <- data_amphi[valid_sites, ]
data_var_clean   <- data_var[valid_sites, ]

## Verification meme dim pour deux tableaux
dim(data_amphi_clean)
dim(data_var_clean)
```

La suivante étape consiste a vérfier les corrélations entre les
variables explicatives,....

```{r chapitre3-cor, echo = FALSE, warning = FALSE, message = FALSE}

## Corrélation des donnees
cor_matrix <- cor(data_var_clean, use = "complete.obs")
corrplot::corrplot(cor_matrix)

```

```{r chapitre3-cca, echo = FALSE, warning = FALSE, message = FALSE}

# 1. Perform Canonical Correspondence Analysis (CCA)
cca_model <- cca(data_amphi_clean ~ ., data = data_var_clean)

cca_model <- cca(data_amphi[valid_sites, ] ~ ., data = data_var_clean)


# Summary of the model (eigenvalues, variance explained, biplot scores)
summary(cca_model)

# Test global statistical significance of the model
anova(cca_model, permutations = 999)

# Test significance of individual environmental variables
anova(cca_model, by = "term", permutations = 999)

```

## Chapitre 4

```{r}
# Modele Green frog 
dataT <- data %>%
  mutate(across(c(SR, NR, OR), scale))
modele_GF <- glmer(
  Green.frogs ~  SR+NR+TR+VR+SUR1+SUR2+SUR3+UR+FR+OR+RR+BR+MR+CR+(1 | ID), 
  data = dataT, 
  family = binomial(link = "logit")
)
summary(modele_GF)

# Modele Brown frog 

# Modele Common toad

# Modele Fire-bellied toad

# Modele Tree frog

# Modele Common newt

# Modele Great crested newt

```
