---
title: "Analyse odonate"
subtitle: "Répartition des Odonates de Bretagne"
author: "Lafargue Sacha, Sécher Ewen, David Méline"
bibliography: references.bib
editor:
  markdown:
    canonical: true
    wrap: 72
execute:
  warning: false
  message: false
---

# Les Odonates de Bretagne

## Comment les populations d’odonates varient-elles selon les zones biogéographiques ?

```{r}
#| message: false
#| warning: false

require(vegan)
require(ggplot2)
require(tidyverse)
require(ggdendro)
require(ade4)
require(factoextra)
require(dplyr)
require(GGally)
require(reshape2)
library(here)


path = here("Odonate_4km_bretagne.csv")
data = read.csv(path, sep = ";")


length(unique(data$species))

matrice_odo = read.table(
  here("Matrice_Odonate.csv"),
  sep = ";",
  header = T,
  row.names = 1
)


```

Estimation du nombre d'espèces total selon le nombre d'espèces:

Estimer la richesse d'un écosysteme n'est pas une tache facile, malgré
un grand effort d'échantillonage, il est possible que des especes rares
n'ont pas été détectées. Mais il existe des indices, estimateurs pour
estimer la richesse réelle à partir d'échantillonage.

Une des méthodes la plus connue, est l'estimateur Chao, developpé par
Anne Chao [@Chao2013].

Le principe de la méthode, est que les espèces rares (observées une
seule fois ou deux fois dans l'échantillon) portent l'information sur
les espèces non détectées. En effet, plus il y a d'espèces observées une
seule fois ($s_n^1$, les singletons), plus il est probable qu'il existe
encore des espèces totalement absentes de l'inventaire.

L'estimateur de Chao1 s'écrit :

$$\hat{S}_{Chao1} = S_{obs} + \frac{(s_n^1)^2}{2\,s_n^2}$$

où $s_n^1$ est le nombre d'espèces observées une seule fois (singletons)
et $s_n^2$ le nombre d'espèces observées exactement deux fois
(doubletons) dans l'échantillon de taille $n$.

Lorsque $s_n^2 = 0$, cette formule devient instable (division par zéro)
; une version corrigée (biais réduit) est alors utilisée :

$$\hat{S}_{Chao1} = S_{obs} + \frac{s_n^1 (s_n^1 - 1)}{2\,(s_n^2 + 1)}$$

Cette correction évite la divergence de l'estimateur lorsque les
doubletons sont rares ou absents, tout en restant cohérente avec la
version non corrigée lorsque $s_n^2$ est grand.

L'idée sous-jacente est donc la suivante : le nombre d'espèces
manquantes $\hat{S}_{Chao1} - S_{obs}$ est approché par le rapport entre
le carré du nombre de singletons et deux fois le nombre de doubletons,
ce qui traduit l'intuition que la rareté observée (beaucoup de
singletons, peu de doubletons) signale une sous-estimation
potentiellement forte de la richesse réelle $S$.

```{r}


data_mat_compl = ifelse(matrice_odo > 0, 1, 0)

freq_sp = colSums(data_mat_compl)


Chao1 = estimateR(freq_sp) ## Permet de mesurer la complétude à travers l'équation de Chao

Chao1

Completude  = Chao1[1] / Chao1[2] * 100
print(paste0(
  "La complétude du jeu de données total est de : ",
  round(Completude, 0),
  "%"
))


```

```{r}
library(ggplot2)

# Courbe d'accumulation
spec <- specaccum(data_mat_compl, method = "random", permutations = 999)

# Récupérer les données dans un data.frame pour ggplot
df_spec <- data.frame(
  sites = spec$sites,
  richness = spec$richness,
  sd = spec$sd
)

# Estimation de Chao pour la ligne d'asymptote
freq_sp <- colSums(data_mat_compl)
Chao1 <- estimateR(freq_sp)
S_chao <- Chao1[2]  # S.chao1

ggplot(df_spec, aes(x = sites, y = richness)) +
  geom_ribbon(aes(ymin = richness - sd, ymax = richness + sd),
              fill = "lightgreen", alpha = 0.4) +
  geom_line(col = "darkgreen", linewidth = 1) +
  geom_hline(yintercept = S_chao, col = "red", linetype = "dashed", linewidth = 1) +
  annotate("text", x = max(df_spec$sites) * 0.7, y = S_chao + 1,
           label = paste0("Richesse estimée (Chao1) = ", round(S_chao, 1)),
           col = "red") +
  labs(
    title = "Courbe d'accumulation d'espèces et complétude d'échantillonnage",
    x = "Nombre de sites échantillonnés",
    y = "Nombre d'espèces"
  ) +
  theme_minimal(base_size = 14) +
  theme(panel.grid.minor = element_blank())
```

Cela nous donne l'estimation à l'échelle de la Bretagne, mais nous
pouvons regarder à l'échelle de chaque massif. Et voir si il y a des
différences d'échantillonage entre les différents massifs.

```{r}
#| fig-width: 12
#| fig-height: 4

data_eco = read.table(here("Communauté_4km²_biogeo_ZH.csv"),
                       sep = ";", header = T, fileEncoding = "latin3")

df_all = data.frame()

for (zone in unique(data_eco$Biogeo_max)) {
  
  sites_zone = data_eco$Site[data_eco$Biogeo_max == zone]
  mat_zone = ifelse(matrice_odo[rownames(matrice_odo) %in% sites_zone, ] > 0, 1, 0)
  
  spec = specaccum(mat_zone, method = "random", permutations = 999)
  
  df_all = rbind(df_all, data.frame(
    sites = spec$sites,
    richness = spec$richness,
    sd = spec$sd,
    Zone = zone
  ))
}

ggplot(df_all, aes(x = sites, y = richness)) +
  geom_ribbon(aes(ymin = richness - sd, ymax = richness + sd), fill = "lightgreen", alpha = 0.4) +
  geom_line(col = "darkgreen", linewidth = 1) +
  facet_wrap(~ Zone, nrow = 1) +
  labs(x = "Nombre de sites", y = "Nombre d'espèces",
       title = "Courbes d'accumulation par zone biogéographique") +
  theme_minimal(base_size = 12)


```
