---
title: "OCR Jaj"
author: "Agathe, Julia, Jenny"
editor: 
  markdown:
    canonical: true
    wrap: 72
format:
  html:
    theme: cosmo
    css: theme.css
    toc: true
---

## Introduction

Agathe

## Résultats

#### Chargement des données

```{r}
#| label: setup
library(gauseR)
library(deSolve)
```

On utilise les données originales de l'expérience de compétition de
Gause (1934),
republiées dans le package \`gauseR\` (Mühlbauer et al., 2020), entre
*Paramecium caudatum* et *Paramecium aurelia* cultivées en mixture.

```{r}
#| label: load-data
data("gause_1934_book_app_t03")

mixturedat <- gause_1934_science_f02_03[gause_1934_science_f02_03$Treatment == "Mixture", ]

time <- mixturedat$Day
species <- data.frame(mixturedat$Volume_Species1, mixturedat$Volume_Species2)
colnames(species) <- c("P_caudatum", "P_aurelia")

head(species)
```

#### Estimation des paramètres

On utilise \`gause_wrapper()\` uniquement pour estimer les paramètres
($r_1$, $r_2$, $a_{11}$, $a_{12}$, $a_{21}$, $a_{22}$).

```{r}
#| label: fit-params
gause_out <- gause_wrapper(time = time, species = species, doplot = FALSE)
gause_out$parameter_intervals
```

#### Extraction des paramètres

```{r}
#| label: extract-params
params <- gause_out$parameter_intervals$mu
names(params) <- rownames(gause_out$parameter_intervals)

N0_1 <- params["P_caudatum0"]
N0_2 <- params["P_aurelia0"]
r1   <- params["r1"]
r2   <- params["r2"]
a11  <- params["a11"]
a12  <- params["a12"]
a21  <- params["a21"]
a22  <- params["a22"]

c(r1, r2, a11, a12, a21, a22)
```

#### Simulation du modèle de compétition

```{r}
#| label: model-def
compet <- function(t, N, param){
  r1  <- param[1]; r2  <- param[2]
  a11 <- param[3]; a12 <- param[4]
  a21 <- param[5]; a22 <- param[6]
  N1 <- N[1]; N2 <- N[2]
  
  dN1 <- N1 * (r1 + a11 * N1 + a12 * N2)
  dN2 <- N2 * (r2 + a21 * N1 + a22 * N2)
  
  list(c(dN1, dN2))
}
```

```{r}
#| label: run-simulation
parametres <- c(r1 = r1, r2 = r2, a11 = a11, a12 = a12, a21 = a21, a22 = a22)
N0 <- c(species$P_caudatum[1], species$P_aurelia[1])
temps_sim <- seq(0, max(time), by = 0.1)

sol <- ode(y = N0, times = temps_sim, func = compet, parms = parametres)
```

## Discussion

Julia
