---
title: "OCR Jaj"
author: "Agathe, Julia, Jenny"
editor: 
  markdown:
    canonical: true
    wrap: 72
format:
  html:
    theme: cosmo
    css: theme.css
    toc: true
---

## Introduction

Agathe

## Résultats

#### Chargement des données

```{r}
#| label: setup
library(gauseR)
library(deSolve)
```

On utilise les données originales de l'expérience de compétition de
Gause (1934), republiées dans le package `gauseR` (Mühlbauer et *al.*,
2020), entre *Paramecium caudatum* et *Paramecium aurelia* cultivées en
mixture.

```{r}
#| label: load-data
data("gause_1934_book_app_t03")

mixturedat <- gause_1934_science_f02_03[gause_1934_science_f02_03$Treatment == "Mixture", ]

time <- mixturedat$Day
species <- data.frame(mixturedat$Volume_Species1, mixturedat$Volume_Species2)
colnames(species) <- c("P_caudatum", "P_aurelia")

head(species)
```

#### Estimation des paramètres

On utilise `gause_wrapper()` uniquement pour estimer les paramètres
($r_1$, $r_2$, $a_{11}$, $a_{12}$, $a_{21}$, $a_{22}$).

```{r}
#| label: fit-params
gause_out <- gause_wrapper(time = time, species = species, doplot = FALSE)
gause_out$parameter_intervals
```

#### Extraction des paramètres

```{r}
#| label: extract-params
params <- gause_out$parameter_intervals$mu
names(params) <- rownames(gause_out$parameter_intervals)

N0_1 <- params["P_caudatum0"]
N0_2 <- params["P_aurelia0"]
r1   <- params["r1"]
r2   <- params["r2"]
a11  <- params["a11"]
a12  <- params["a12"]
a21  <- params["a21"]
a22  <- params["a22"]

c(r1, r2, a11, a12, a21, a22)
```

Extraction des paramètres estimés du modèle de Lotka-Volterra et des
effectifs initiaux des deux espèces à partir des résultats de
l’ajustement.

#### Simulation du modèle de compétition

```{r}
#| label: model-def
compet <- function(t, N, param){
  r1  <- param[1]; r2  <- param[2]
  a11 <- param[3]; a12 <- param[4]
  a21 <- param[5]; a22 <- param[6]
  N1 <- N[1]; N2 <- N[2]
  
  dN1 <- N1 * (r1 + a11 * N1 + a12 * N2)
  dN2 <- N2 * (r2 + a21 * N1 + a22 * N2)
  
  list(c(dN1, dN2))
}
```

```{r}
#| label: run-simulation
parametres <- c(r1 = r1, r2 = r2, a11 = a11, a12 = a12, a21 = a21, a22 = a22)
N0 <- c(species$P_caudatum[1], species$P_aurelia[1])
temps_sim <- seq(0, max(time), by = 0.1)

sol <- ode(y = N0, times = temps_sim, func = compet, parms = parametres)
```

Le modèle de compétition de Lotka-Volterra a été implémenté manuellement
à partir des équations présentées par Mühlbauer et *al.* (2020), puis
résolu numériquement à l’aide de la fonction `ode()`.

```{r}
#| label: plot-result
#| fig-cap: "Simulation du modèle de compétition Lotka-Volterra comparée aux données de Gause (1934)"

plot(sol[,1], sol[,2], type = "l", col = "black", lwd = 2,
     xlab = "Jour", ylab = "Volume standardisé",
     xlim = c(0,25),
     ylim = c(0,200))
lines(sol[,1], sol[,3], col = "red", lwd = 2)

points(time, species$P_caudatum, pch = 1)
points(time, species$P_aurelia, pch = 2, col = "red")

legend("topleft", 
       legend = c("P. caudatum (simulé)", "P. aurelia (simulé)",
                  "P. caudatum (observé)", "P. aurelia (observé)"),
       col = c("black", "red", "black", "red"), 
       lty = c(1, 1, NA, NA), 
       pch = c(NA, NA, 1, 2),
       cex=0.7)
```

**Figure 1.** Compétition de type Lotka-Volterra entre *Paramecium
caudatum* et *Paramecium aurelia*, représentée par l’évolution du volume
normalisé selon la taille des populations au cours de 24 jours de
culture en population mixte, d’après Gause (1934a). Les points
représentent les observations expérimentales et les lignes correspondent
aux courbes simulées à partir des équations du modèle de compétition de
Lotka-Volterra, définies dans la fonction `compet`.

## Discussion

Julia
