---
title: "OCR Jaj"
author: "Agathe, Julia, Jenny"
editor: 
  markdown: 
    canonical: true
    wrap: 72
format:
  html:
    theme: cosmo
    css: theme.css
    toc: true
bibliography: references.bib
---

## Introduction

### Contexte

Dans les années 1920, Alfred J.Lotka (1925) et Vito Volterra (1926) ont
publié leur premières théories concernant les intéractions entre
espèces, suggérant que la stucture dynamique et complexe des écosystèmes
pouvaient être résumées dans de simples équations mathématiques
(Mühlbauer et al., 2020).

Gause (1934), suivant les théories de A. Lotka et V. Volterra, a étudié
expérimentalement la compétition entre deux espèces de protozoaires
ciliées, **Paramecium caudatum** et **Paramecium aurelia**, cultivées
séparément puis en mélange. Lorsque les deux espèces sont mises en
culture ensemble, elles entrent en compétition pour les mêmes
ressources, ce qui conduit au déclin progressif d'une des deux espèces :
P. caudatum au profit de P.aurelia. Cette expérience constitue l'une des
illustrations historiques du principe d'exclusion compétitive.

![Morphologie de P. caudatum à gauche et P. aurelia à droite, échelle :
100
micromètres.](https://rsscience.com/wp-content/uploads/2020/06/Paramecium-caudatum-and-aurelia.jpg)
**Figure 1.** Morphologie de *Paramecium caudatum* (à gauche) et
*Paramecium aurelia* (à droite). *P. caudatum* présente une forme
allongée, arrondie à l'extrémité antérieure et pointue à l'extrémité
postérieure, tandis que *P. aurelia* présente une forme plus ovoïde.
Barres d'échelle : 100 μm. Crédits photo : *P. caudatum* (Deuterostome,
Wikimedia Commons), *P. aurelia* (Barfooz, Wikimedia Commons).

### Équations

Le modèle de compétition de Lotka-Volterra décrit l'évolution temporelle
des effectifs des deux espèces, en intégrant à la fois un effet
d'auto-limitation (plus une espèce est abondante, plus sa propre
croissance est freinée par la compétition intraspécifique pour les
ressources) et un effet de compétition interspécifique.

$$
\begin{aligned}
\frac{dN_1}{dt} &= N_1 (r_1 + a_{11} \cdot N_1 + a_{12} \cdot N_2) \\
\frac{dN_2}{dt} &= N_2 (r_2 + a_{21} \cdot N_1 + a_{22} \cdot N_2)
\end{aligned}
$$ Où : où $N_1$ et $N_2$ désignent les effectifs des deux espèces,
$r_1$ et $r_2$ leurs taux de croissance intrinsèques, et $a_{ij}$ les
coefficients d'interaction (intra- et interspécifiques) entre les
espèces $i$ et $j$.

### Hypothèses

L'objectif de cette étude est de modéliser le comportement des deux
espèces lorsqu'elles sont en interaction pour un même milieu. Le modèle
de compétition de Lotka-Volterra repose sur plisueurs hypothèses
simplificatrices (Begon, 2006) :

- Sans compétiteur, chaque population croît selon une dynamique
  logistique limitée par sa propre capacité de charge
- Les deux espèces sont en compétition pour les mêmes ressources
  limitantes
- L'environnement est homogène et constant au cours du temps
- Les paramètres du modèle sont constants au cours du temps et ne
  dépendent pas de l'âge ou de l'état physiologique des individus
- Les populations sont suffisamment grandes pour écarter les effets
  stochastiques liés

Sur la base de ces hypothèses, on s'attend à observer soit une
coexistence stable des deux espèces soit l'exclusion compétitive de
l'une par l'autre selon les valeurs relatives des coefficients
d'interaction intra et inter-spécifiques.

## Résultats

#### Chargement des données

```{r}
#| label: setup
library(gauseR)
library(deSolve)
```

On utilise les données originales de l'expérience de compétition de
Gause (1934), republiées dans le package `gauseR` (Mühlbauer et *al.*,
2020), entre *Paramecium caudatum* et *Paramecium aurelia* cultivées en
mixture.

```{r}
#| label: load-data
data("gause_1934_book_app_t03")

mixturedat <- gause_1934_science_f02_03[gause_1934_science_f02_03$Treatment == "Mixture", ]

time <- mixturedat$Day
species <- data.frame(mixturedat$Volume_Species1, mixturedat$Volume_Species2)
colnames(species) <- c("P_caudatum", "P_aurelia")

head(species)
```

#### Estimation des paramètres

On utilise `gause_wrapper()` uniquement pour estimer les paramètres
($r_1$, $r_2$, $a_{11}$, $a_{12}$, $a_{21}$, $a_{22}$).

```{r}
#| label: fit-params
gause_out <- gause_wrapper(time = time, species = species, doplot = FALSE)
gause_out$parameter_intervals
```

#### Extraction des paramètres

```{r}
#| label: extract-params
params <- gause_out$parameter_intervals$mu
names(params) <- rownames(gause_out$parameter_intervals)

N0_1 <- params["P_caudatum0"]
N0_2 <- params["P_aurelia0"]
r1   <- params["r1"]
r2   <- params["r2"]
a11  <- params["a11"]
a12  <- params["a12"]
a21  <- params["a21"]
a22  <- params["a22"]

c(r1, r2, a11, a12, a21, a22)
```

Extraction des paramètres estimés du modèle de Lotka-Volterra et des
effectifs initiaux des deux espèces à partir des résultats de
l’ajustement.

#### Simulation du modèle de compétition

```{r}
#| label: model-def
compet <- function(t, N, param){
  r1  <- param[1]; r2  <- param[2]
  a11 <- param[3]; a12 <- param[4]
  a21 <- param[5]; a22 <- param[6]
  N1 <- N[1]; N2 <- N[2]
  
  dN1 <- N1 * (r1 + a11 * N1 + a12 * N2)
  dN2 <- N2 * (r2 + a21 * N1 + a22 * N2)
  
  list(c(dN1, dN2))
}
```

```{r}
#| label: run-simulation
parametres <- c(r1 = r1, r2 = r2, a11 = a11, a12 = a12, a21 = a21, a22 = a22)
N0 <- c(species$P_caudatum[1], species$P_aurelia[1])
temps_sim <- seq(0, max(time), by = 0.1)

sol <- ode(y = N0, times = temps_sim, func = compet, parms = parametres)
```

Le modèle de compétition de Lotka-Volterra a été implémenté manuellement
à partir des équations présentées par Mühlbauer et *al.* (2020), puis
résolu numériquement à l’aide de la fonction `ode()`.

```{r}
#| label: plot-result
#| fig-cap: "Simulation du modèle de compétition Lotka-Volterra comparée aux données de Gause (1934)"

plot(sol[,1], sol[,2], type = "l", col = "black", lwd = 2,
     xlab = "Jour", ylab = "Volume standardisé",
     xlim = c(0,25),
     ylim = c(0,200))
lines(sol[,1], sol[,3], col = "red", lwd = 2)

points(time, species$P_caudatum, pch = 1)
points(time, species$P_aurelia, pch = 2, col = "red")

legend("topleft", 
       legend = c("P. caudatum (simulé)", "P. aurelia (simulé)",
                  "P. caudatum (observé)", "P. aurelia (observé)"),
       col = c("black", "red", "black", "red"), 
       lty = c(1, 1, NA, NA), 
       pch = c(NA, NA, 1, 2),
       cex=0.7)
```

**Figure 2.** Compétition de type Lotka-Volterra entre *Paramecium
caudatum* et *Paramecium aurelia*, représentée par l’évolution du volume
normalisé selon la taille des populations au cours de 24 jours de
culture en population mixte, d’après Gause (1934a). Les points
représentent les observations expérimentales et les lignes correspondent
aux courbes simulées à partir des équations du modèle de compétition de
Lotka-Volterra, définies dans la fonction `compet`.

## Discussion

Julia

Comme le montre cette étude [@mühlbauer2020]
