---
title: "projet"
author: "Chloé BRES, Doryan GRAVELEAU & Maëlle HEBRAS"
bibliography: references.bib
execute: 
  freeze: auto
format:
  html:
    theme: cosmos
    css: theme.css
    toc: true
    toc_float: true
date: "16/09/2026"
editor:
  markdown:
    canonical: true
    wrap: 72
---

# Analyse des données

## Configuration de la session

```{r}
#Configuration de la session et chargement des packages R
rm(list=ls()) # Nettoie l'espace de travail
library(knitr)
opts_chunk$set(echo = FALSE, comment = "", cache = TRUE, fig.align = "center")
library(rmarkdown) 
library(markdown)
library(ggplot2) # Package pour les graphiques
```

## Importation du jeu de données

```{r global data, echo=TRUE,include=TRUE}
# Importation des données
dataFly <- read.table("FlyWeight.txt", dec=".", header = TRUE)
dataFly$Sex<-as.factor(dataFly$Sex)
dataFly$Habitat<-as.factor(dataFly$Habitat)
str(dataFly)

# Vérification de la présence de données manquantes
colSums(is.na(dataFly))
#Aucune donnée manquante
    
```

Toutes les variables ont la bonne catégorie associée et n'ont pas de
valeurs manquantes.

## Exploration des données

### Vérification de l'échantillonnage

```{r datafact, include=TRUE}
# Facteur Sexe
summary(dataFly$Sex)
# Facteur Habitat
summary(dataFly$Habitat)
```

Nous avons un échantillonnage équilibré.

### Vérification de la colinéarité des variables explicatives

```{r datacolin, include=TRUE, fig.height=5, fig.width=5}
# Représentation des graphiques pour chaque paire de covariables continues 
plot(dataFly[,4:7],pch=16,col='dodgerblue3')
```

Nous retirons la variable longueur car celle-ci est fortement corrélée
aux variables largeur et teneur en eau.

## Construction du modèle

```{r, include = TRUE}
# Formulation du modèle
mod1<-lm(DryWeight~ Habitat
        + Width
        + WaterContent
        + Habitat:Width
        + Habitat:WaterContent  
        ,data=dataFly)
# Vérification de la significativité
drop1(mod1,test="F")
# Coefficients du modèle
summary(mod1)
```

Le modèle présenté ci-dessus correspond au modèle candidat qui contient
toutes les variables explicatives X qui ont un effet sur le poids sec
d'*Anatalanta aptera*, la variable à expliquer Y. Ainsi, aucune autre
variable n'est à retirer de ce modèle.

En ce qui concerne les coefficients, l'intercept prend en compte
l'habitat côtier qui correspond donc à l'habitat de référence. Les
individus de l'habitat "Inland" ont une base de poids sec
significativement plus faible (Beta \~ -2.43; p-value \< 0.05) que ceux
de l'habitat de référence. Dans l'habitat de référence, la largeur n'a
pas d'effet significatif (p-value \> 0.05) sur le poids sec.
Contrairement à la teneur en eau qui augmente très significativement
(p-value \< 0.05) le poids sec (+0.31 g pour chaque unité de teneur en
eau ajoutée).

Pour les interactions, bien que la largeur n'ai pas d'effet significatif
pour l'habitat de référence, elle a un fort effet positif (p-value \<
0.05) dans l'habitat Inland. La pente réelle pour Inland est de
$0.217 + 2.343 = 2.56$. L'effet de la teneur en eau est moins fort dans
l'habitat Inland que dans celui de référence. La pente réelle pour
Inland est de $0.313 - 0.213 = 0.10$.

Pour finir, Le modèle explique 61.3 % (R²=0.613) de la variance du poids
sec. C'est un score plutôt bon pour des données biologiques. Le modèle
global est robuste et significatif (p-value \< 0.05). Il est bien plus
performant que le simple hasard pour prédire le poids sec.

## Validation du modèle

### Normalité des résidus

```{r ResidNorm, include=TRUE, fig.height=3, fig.width=6}
par(mfrow=c(1,2))
# Histograme
hist(mod1$residuals,col='dodgerblue3',xlab="residuals",main="Check Normality")
# Quantile-Quantile plot
qqnorm(mod1$residuals,pch=16,col='dodgerblue3',xlab='')
qqline(mod1$residuals,col='red',lwd=2)
```

Les résidus dévient un peu de la loi normale au niveau des extrémités
mais cela ne pose pas de problèmes.

### Homogénéité de la variance

```{r Residhomo, include=TRUE, fig.height=5, fig.width=5}
par(mfrow=c(2,2))

# résidus vs prédictions
plot(residuals(mod1)~fitted(mod1)
      , col='dodgerblue3'
      , pch=16)
abline(h = 0)

# résidus contre le facteur Habitat
boxplot(residuals(mod1)~ dataFly$Habitat, 
         varwidth = TRUE,
         col="brown",
         ylab = "Residuals",
         xlab = "Habitat",
         main = "")

# résidus contre la Largeur
plot(residuals(mod1)~ dataFly$Width, 
         pch=16,
         col="dodgerblue3",
         ylab = "Residuals",
         xlab = "Width",
         main = "")
abline(h = 0)

# résidus contre la Teneur en eau
plot(residuals(mod1)~ dataFly$WaterContent, 
         pch=16,
         col="dodgerblue3",
         ylab = "Residuals",
         xlab = "Water Content",
         main = "")
abline(h = 0)
```

L'homogénéité de la variance n'est pas entièrement respectée, il
faudrait faire une transformation logarithmique des données pour
homogénéiser plus.
