---
title: "projet"
author: "Chloé BRES, Doryan GRAVELEAU & Maëlle HEBRAS"
bibliography: references.bib
execute: 
  freeze: auto
format:
  html:
    theme: cosmos
    css: theme.css
    toc: true
    toc_float: true
date: "16/09/2026"
editor:
  markdown:
    canonical: true
    wrap: 72
---

# Analyse des données

## Configuration de la session

```{r}
#Configuration de la session et chargement des packages R
rm(list=ls()) # Nettoie l'espace de travail
library(knitr)
opts_chunk$set(echo = FALSE, comment = "", cache = TRUE, fig.align = "center")
library(rmarkdown) 
library(markdown)
library(ggplot2) # Package pour les graphiques
```

## Importation du jeu de données

```{r}
# Importation des données
dataFly <- read.table("FlyWeight.txt", dec=".", header = TRUE)
dataFly$Sex<-as.factor(dataFly$Sex)
dataFly$Habitat<-as.factor(dataFly$Habitat)
str(dataFly)

# Vérification de la présence de données manquantes
colSums(is.na(dataFly))
#Aucune donnée manquante
    
```

Toutes les variables ont la bonne catégorie associée et n'ont pas de
valeurs manquantes.

## Exploration des données

### Vérification de l'échantillonnage

```{r}
# Facteur Sexe
summary(dataFly$Sex)
# Facteur Habitat
summary(dataFly$Habitat)
```

Nous avons un échantillonnage équilibré

### Vérification de la colinéarité des variables explicatives

```{r}
# Représentation des graphiques pour chaque paire de covariables continues 
plot(dataFly[,4:7],pch=16,col='dodgerblue3')
```

Nous retirons la variable longueur car celle-ci est fortement corrélée
aux variables largeur et teneur en eau
