---
title: "Projet_OCR"
author: "Eudes Damien Emilie"
bibliography: REF.bib
editor:
  markdown: 
    canonical: true
    wrap: 72
---

**Introduction :**

Les abeilles sauvages subissent de nombreuses pressions anthopique ce
qui place 172 des espèces d'abeilles européennes dans un statut "menacé"
(@doi/10.2779/521877). L'utilisation du paysage fait partie des
pressions majeures sur ce groupe, par exemple, l'imperméabilisation des
sols diminue grandement les ressources disponibles pour les abeilles.
Cette disponibilité en ressources alimentaires peut être évaluée grâce à
la taille. En effet, les espèces les plus petites nécessitent moins de
ressources pour se développer
(@https://doi.org/10.1111/1365-2656.13051).

**Problématique : Comment varie la taille des abeilles sauvages selon le
paysage (urbain, semi urbain, agricole et semi naturel) ?**

Le tableau de données utilisé est issu de 4 tableaux publiés dans des
journeaux relus par des pairs. Les expériences ont toutes été réalisées
en Ile-de-France. Néanmoins, un grand nombre de paramètres (milieu,
matériel, nombre de sites, années, périodes de l'année échantillonnée,
temps d'échantillonnage) diffèrent selon les expériences. Geslin a
réalisé l'expérience dans 30 sites répartis dans quatre milieux
différents (3 urbains, 3 sub-urbains, 3 agricoles et 3 semi-naturels)
entre avril et juillet 2011 avec des coupelles. Ropars a réalisé
l'expérience uniquement dans Paris, dans 5 sites différents en 2014 puis
7 en 2015 et 2016, entre mai et juillet en 2014 et avril et juillet en
2015 et 2016 avec des coupelles et des filets. Zaninotto a réalisé une
expérience à Paris et en milieux semi-naturel entre mars et octobre en
2017 et 2018 en capturant les abeilles directement sur 20 fleurs en pots
(*Lotus corniculatus L.* et *Sinapsis alba*). Il a réalisé une autre
expréience uniquement à Paris dans 12 sites différents entre mars et
octobre en 2019 et 2020 avec des coupelles et des filets. Zaninotto a
réalisé des mesures de distances intertégulaires (i.e. largeur des
abeilles, ITD) dans cette deuxième expéricence pour chaque groupe
d'espèces et par sexe. Cette distance est expérimée en milimètres.

Description variables : Taille, Milieu, année, mois, Type de capture,
site, pourcentage impermabilisation, sexe, espèce

Le tableau de données est composé de 17 variables : l'année (variables
semi-quantitative), nom_site (variable qualitative), date_collecte
(variable \_), mois de capture (variable semi-quantitative), capture
(type de capture, variable qualitative), genre (variable qualitative),
sexe (variable qualitative), espèce (variable qualitative),
contexte_paysager (variable qualitative), origine_tableau (variable
qualitative), lectisme (variable qualitative), itd_moy_mesure_esp_sexe
(variable quantitative continue), ITD (distance intertégulaire pour
chaque individu, variable quantitative), TailleR (distance
intertégulaire moyenne pour l'espèce du sexe considéré, et si disponible
pour l'individu considéré, variable quantitative),
maxforagingdistTailleR (distance maximale de butinage calculé grâce à
TailleR, variable quantitative), Impermeabilisation500m (surface
d'imperméabilisation sur 500m, variable quantitative).

Analyse GLM simple pour commencer et recherche du meilleur modèle pour
prédire la taille

```{r}
#tab <- read.xlsx("/Users/emiliecordier/Downloads/M2 MODE/")
#summary(tab) # pour décrire variables (quantitatives, qualitatives, ...)
```

Analyses stats : GLMM (avec effet aléatoire : type de capture, mois,
année) effet fixe : taille Mettre l'équation Mettre le résultat de la
GLMM + Graph Phrase de conclusion

```{r}
#mod<- glmm(TailleR~ contexte_paysager + (1|sexe)+(1|mois_capture)+(1|nom_site)+(1|capture)+(1|annee),data=tab)
```

# Introduction GLM analyse

Les abeilles sauvages (Hymenoptera : Apoidea) assurent une part
essentielle de la pollinisation des plantes à fleurs [@ollerton2011].
Leur **taille corporelle** est un trait fonctionnel majeur : elle est
corrélée à la distance de vol et donc à la capacité à exploiter des
ressources dispersées dans le paysage [@greenleaf2007], et elle est
généralement estimée par l'espace intertégulaire [@cane1987].

L'urbanisation modifie profondément les ressources florales, les sites
de nidification et la température locale (îlot de chaleur). Ces filtres
environnementaux peuvent sélectionner des espèces, ou des individus, de
taille différente [@banaszak2012; @cane2006; @hamblin2017]. Les
résultats sont toutefois contrastés : certaines études rapportent des
bourdons plus petits en ville [@eggenberger2019], d'autres des individus
plus grands dans les habitats fragmentés [@warzecha2016].

**Question de recherche :** *comment varie la taille des abeilles en
fonction de leur genre, de leur sexe, de leur milieu de vie (contexte
paysager) et de l'imperméabilisation du milieu ?*

La sélection de modèle repose sur le critère d'information d'Akaike
[@akaike1974; @burnham2002] ; les analyses sont réalisées avec R
[@rcore2024].

# Données et variables

Le jeu de données (`Data_abeilles.txt`) contient un spécimen par ligne.

| Variable | Type | Description |
|----|----|----|
| `TailleR` | numérique (réponse) | Taille du spécimen (mesure corporelle, par ex. espace intertégulaire [@cane1987]) |
| `genre` | facteur (10 niveaux) | Genre de l'abeille : *Andrena*, *Apis*, *Bombus*, *Halictus*, *Hylaeus*, *Lasioglossum*, *Nomada*, *Panurgus*, *Xylocopa*… Le genre intègre l'effet phylogénétique : il porte l'essentiel des différences de taille [@michener2007]. |
| `sexe` | facteur (f / m) | Sexe du spécimen. Le dimorphisme sexuel de taille est fréquent chez les abeilles. |
| `contexte_paysager` | facteur (4 niveaux) | Type de milieu : `seminat`, `suburb`, `urbain` et un niveau de référence (à vérifier avec `levels()`). Il résume un gradient d'urbanisation [@geslin2013; @fortel2014]. |
| `Impermeabilisation500m` | numérique | Part de surface imperméabilisée (bâti, voirie) dans un rayon de 500 m autour du site : mesure continue d'urbanisation locale. |
| `lectisme` | facteur | Degré de spécialisation alimentaire (régime floral large *polylectique* vs. restreint *oligolectique*). Un régime étroit rend l'espèce plus dépendante de la flore locale [@bartomeus2013]. |

> **Note :** la colonne 8 a eté retirée dans le script
> (`Abeilles[,-8]`). Elle correspondait à la mesure de la distance
> intertégulaire et ne comprenait que des NA donc était inutilisable.

# Analyses

## Import et nettoyage

On importe le fichier (séparateur décimal `,`, chaînes converties en
facteurs), on retire la colonne 8, puis les lignes comportant des
valeurs manquantes. Les modèles sont ainsi tous ajustés sur le **même
jeu de 271 observations**, condition indispensable pour comparer les
AIC.

```{r}
#| label: import
Abeilles <- read.table("Data_abeilles.txt", header = TRUE, dec = ",",
                       stringsAsFactors = TRUE)
Abeilles <- Abeilles[, -8]
Abeilles_clean <- na.omit(Abeilles)

# Niveaux de référence (intercept) et effectifs
levels(Abeilles_clean$genre)
levels(Abeilles_clean$contexte_paysager)
table(Abeilles_clean$genre)
```

## Modèles linéaires emboîtés

On construit progressivement des modèles linéaires, en ajoutant une
variable explicative à chaque étape.

```{r}
#| label: modeles
# mod1 : genre seul
mod1 <- lm(TailleR ~ genre, data = Abeilles_clean)
summary(mod1)
anova(mod1)
```

Le genre seul explique déjà **80,6 %** de la variance (R² = 0,806) : la
taille dépend avant tout de la taxonomie (*Xylocopa* et *Bombus* sont
bien plus grands, *Lasioglossum* et *Hylaeus* plus petits).

```{r}
# mod2 : + sexe
mod2 <- lm(TailleR ~ genre + sexe, data = Abeilles_clean)
summary(mod2)
anova(mod2)
```

Les mâles sont en moyenne plus petits que les femelles (≈ −0,44 unité, p
\< 0,001) ; le R² passe à 0,824.

```{r}
# mod3 : + contexte paysager
mod3 <- lm(TailleR ~ genre + sexe + contexte_paysager, data = Abeilles_clean)
summary(mod3)
anova(mod3)
```

Le contexte paysager apporte une information significative (p ≈ 10⁻¹⁰) :
les abeilles sont plus petites en milieu urbain et semi-naturel qu'au
niveau de référence ; le milieu *suburb* ne s'en distingue pas.

```{r}
# mod4 : + imperméabilisation (effet additif)
mod4 <- lm(TailleR ~ genre + sexe + contexte_paysager + Impermeabilisation500m,
           data = Abeilles_clean)
summary(mod4)
anova(mod4)
```

L'imperméabilisation n'apporte rien une fois le contexte paysager pris
en compte (p = 0,46) : les deux variables sont fortement liées (le
contexte est en quelque sorte une version catégorielle de
l'imperméabilisation).

```{r}
# mod5 : interaction contexte x imperméabilisation
mod5 <- lm(TailleR ~ genre + sexe + contexte_paysager * Impermeabilisation500m,
           data = Abeilles_clean)
summary(mod5)
anova(mod5)
```

L'interaction n'est pas significative (p = 0,85) et déstabilise le
modèle (erreur standard de 1,41 pour le contexte « urbain »), ce qui
traduit une colinéarité et un manque de données.

## Sélection de modèle par AIC (procédure *forward*)

Pour confirmer ces résultats, on applique une sélection ascendante : on
part du modèle nul et on ajoute à chaque étape la variable qui **diminue
le plus l'AIC**. On s'arrête quand aucun ajout ne l'améliore.

```{r}
#| label: aic
# Étape 0 : modèle nul
mod0 <- lm(TailleR ~ 1, data = Abeilles_clean)
add1(mod0, ~ genre + sexe + lectisme + contexte_paysager + Impermeabilisation500m)
# -> genre : AIC le plus bas (-478,7)

# Étape 1 : genre
mod_genre <- lm(TailleR ~ genre, data = Abeilles_clean)
add1(mod_genre, ~ genre + sexe + lectisme + contexte_paysager + Impermeabilisation500m)
# -> contexte_paysager : AIC le plus bas (-535,1)

# Étape 2 : genre + contexte
mod_gc <- lm(TailleR ~ genre + contexte_paysager, data = Abeilles_clean)
add1(mod_gc, ~ genre + sexe + lectisme + contexte_paysager + Impermeabilisation500m)
# -> sexe : AIC le plus bas (-549,6)

# Étape 3 : genre + contexte + sexe
mod_gcs <- lm(TailleR ~ genre + contexte_paysager + sexe, data = Abeilles_clean)
add1(mod_gcs, ~ genre + sexe + lectisme + contexte_paysager + Impermeabilisation500m)
# -> aucun ajout ne fait baisser l'AIC (-547,8 et -548,2 > -549,6) : on s'arrête
```

Le modèle retenu est donc :
**`TailleR ~ genre + contexte_paysager + sexe`**.

## Modèle final

```{r}
#| label: final
summary(mod_gcs)
anova(mod_gcs)
mod_gcs$coefficients
```

Le modèle explique **85,5 %** de la variance (R² ajusté = 0,848 ; erreur
résiduelle = 0,354).

Équation de prédiction (par rapport aux niveaux de référence) :

$$\begin{aligned}
\widehat{\text{Taille}} ={}& 2{,}24 + 0{,}98\,\text{Apis} + 1{,}59\,\text{Bombus} - 0{,}25\,\text{Halictus} - 0{,}41\,\text{Hyaleus} \\
& - 0{,}49\,\text{Hylaeus} - 1{,}08\,\text{Lasioglossum} - 0{,}31\,\text{Nomada} - 0{,}20\,\text{Panurgus} + 3{,}40\,\text{Xylocopa} \\
& - 0{,}29\,\text{seminat} + 0{,}08\,\text{suburb} - 0{,}42\,\text{urbain} - 0{,}33\,\text{sexe}_m
\end{aligned}$$

Chaque variable catégorielle vaut 1 si le spécimen appartient à la
modalité, 0 sinon. Exemple d'usage de la fonction `predict()` :

```{r}
#| label: predict
# Exemple (adapter les niveaux à ceux de votre jeu de données)
nouveau <- data.frame(genre = "Bombus",
                      contexte_paysager = "urbain",
                      sexe = "m")
predict(mod_gcs, newdata = nouveau, interval = "prediction")
```

## Vérification des conditions de validation du modèle

```{r}
#| label: diagnostics
par(mfrow = c(2, 2))
plot(mod_gcs)
par(mfrow = c(1, 1))
```

**Bibliographie**
