---
title: "Projet_OCR"
author: "Eudes Damien Emilie"
bibliography: REF.bib
editor:
  markdown: 
    canonical: true
    wrap: 72
---

**Introduction :**

Les abeilles sauvages subissent de nombreuses pressions anthopique ce
qui place 172 des espèces d'abeilles européennes dans un statut "menacé"
(@doi/10.2779/521877). L'utilisation du paysage fait partie des
pressions majeures sur ce groupe, par exemple, l'imperméabilisation des
sols diminue grandement les ressources disponibles pour les abeilles.
Cette disponibilité en ressources alimentaires peut être évaluée grâce à
la taille. En effet, les espèces les plus petites nécessitent moins de
ressources pour se développer
(@https://doi.org/10.1111/1365-2656.13051).

**Problématique : Comment varie la taille des abeilles sauvages selon le
paysage (urbain, semi urbain, agricole et semi naturel) ?**

Le tableau de données utilisé est issu de 4 tableaux publiés dans des
journeaux relus par des pairs. Les expériences ont toutes été réalisées
en Ile-de-France. Néanmoins, un grand nombre de paramètres (milieu,
matériel, nombre de sites, années, périodes de l'année échantillonnée,
temps d'échantillonnage) diffèrent selon les expériences. Geslin a
réalisé l'expérience dans 30 sites répartis dans quatre milieux
différents (3 urbains, 3 sub-urbains, 3 agricoles et 3 semi-naturels)
entre avril et juillet 2011 avec des coupelles. Ropars a réalisé
l'expérience uniquement dans Paris, dans 5 sites différents en 2014 puis
7 en 2015 et 2016, entre mai et juillet en 2014 et avril et juillet en
2015 et 2016 avec des coupelles et des filets. Zaninotto a réalisé une
expérience à Paris et en milieux semi-naturel entre mars et octobre en
2017 et 2018 en capturant les abeilles directement sur 20 fleurs en pots
(*Lotus corniculatus L.* et *Sinapsis alba*). Il a réalisé une autre
expréience uniquement à Paris dans 12 sites différents entre mars et
octobre en 2019 et 2020 avec des coupelles et des filets. Zaninotto a
réalisé des mesures de distances intertégulaires (i.e. largeur des
abeilles, ITD) dans cette deuxième expéricence pour chaque groupe
d'espèces et par sexe. Cette distance est expérimée en milimètres.

Description variables : Taille, Milieu, année, mois, Type de capture,
site, pourcentage impermabilisation, sexe, espèce

Le tableau de données est composé de 17 variables : l'année (variables
semi-quantitative), nom_site (variable qualitative), date_collecte
(variable \_), mois de capture (variable semi-quantitative), capture
(type de capture, variable qualitative), genre (variable qualitative),
sexe (variable qualitative), espèce (variable qualitative),
contexte_paysager (variable qualitative), origine_tableau (variable
qualitative), lectisme (variable qualitative), itd_moy_mesure_esp_sexe
(variable quantitative continue), ITD (distance intertégulaire pour
chaque individu, variable quantitative), TailleR (distance
intertégulaire moyenne pour l'espèce du sexe considéré, et si disponible
pour l'individu considéré, variable quantitative),
maxforagingdistTailleR (distance maximale de butinage calculé grâce à
TailleR, variable quantitative), Impermeabilisation500m (surface
d'imperméabilisation sur 500m, variable quantitative).

Analyse GLM simple pour commencer et recherche du meilleur modèle pour prédire la taille

```{r}
#tab <- read.xlsx("/Users/emiliecordier/Downloads/M2 MODE/")
#summary(tab) # pour décrire variables (quantitatives, qualitatives, ...)
```

Analyses stats : GLMM (avec effet aléatoire : type de capture, mois,
année) effet fixe : taille Mettre l'équation Mettre le résultat de la
GLMM + Graph Phrase de conclusion

```{r}
#mod<- glmm(TailleR~ contexte_paysager + (1|sexe)+(1|mois_capture)+(1|nom_site)+(1|capture)+(1|annee),data=tab)
```

**Bibliographie**
