---
title: "projet"
author: "Chloé BRES, Doryan GRAVELEAU & Maëlle HEBRAS"
bibliography: references.bib
execute: 
  freeze: auto
format:
  html:
    theme: cosmos
    css: theme.css
    toc: true
    toc_float: true
date: "16/09/2026"
editor:
  markdown:
    canonical: true
    wrap: 72
---

# INTRODUCTION GENERALE

Comme l'ANOVA et la régression linéaire, l'ANCOVA (i.e. analysis de
variance-covariance) est une méthode statistique très utilisée dans
diverses disciplines. Elle permet de modéliser la relation entre une
variable dépendante quantitative $Y$ selon plusieurs variables
explicatives **quantitatives ET qualitatives** $X_{1}$,$X_{2}$...$X_{p}$
(i.e. les variables indépendantes). Par exemple, nous pouvons utiliser
une ANCOVA pour tester si la taille (variable quantitative), le sexe
(variable qualitative), le statut reproductif (variable qualitative),
l'habitat (variable qualitative), l'âge (variable quantitative) d'un
cachalot expliquent en partie son poids (variable réponse). Comme
l'ANCOVA inclut des variables explicatives quantitatives et
qualitatives, cette méthode statistique se situe entre la régression
linéaire et l'ANOVA.

Considérons une variable explicative quantitative et une variable
explicative qualitative, le modèle s'écrit :
$$ Y_{ij} = \mu + \alpha_{i}+ \beta.X_{ij}+\gamma_{i}.X_{ij}+ \epsilon_{ij}$$

où $\mu$ est la moyenne générale, $\alpha_{i}$ est l'effet de la ième
modalité du facteur (i.e. la variable explicative qualitative), $\beta$
est la pente de la régression (quantité de variation de $Y$ pour chaque
unité de la covariable $X_{j}$), $\gamma_{i}$ est le coefficient associé
à l'interaction entre le facteur et la covariable et $\epsilon_{ij}$ est
l'erreur (i.e. les résidus). L'inclusion du terme d'erreur $\epsilon$,
également appelé la partie aléatoire du modèle, rend le modèle plus
statistique que mathématique. Le terme d'erreur est tiré d'une
distribution statistique intègrant la variabilité aléatoire de la
réponse. Dans une ANCOVA, on suppose qu'il s'agit d'une distribution
**Normale**.

# Analyse des données

## Configuration de la session

```{r}
#Configuration de la session et chargement des packages R
rm(list=ls()) # Nettoie l'espace de travail
library(knitr)
opts_chunk$set(echo = FALSE, comment = "", cache = TRUE, fig.align = "center")
library(rmarkdown) 
library(markdown)
library(ggplot2) # Package pour les graphiques
```

## Importation du jeu de données

```{r global data, echo=TRUE,include=TRUE}
# Importation des données
dataFly <- read.table("FlyWeight.txt", dec=".", header = TRUE)
dataFly$Sex<-as.factor(dataFly$Sex)
dataFly$Habitat<-as.factor(dataFly$Habitat)
str(dataFly)

# Vérification de la présence de données manquantes
colSums(is.na(dataFly))
#Aucune donnée manquante
    
```

Toutes les variables ont la bonne catégorie associée et n'ont pas de
valeurs manquantes.

## Exploration des données

### Vérification de l'échantillonnage

```{r datafact, include=TRUE}
#| label: tbl-echantillonnage
#| tbl-cap: "Répartition des individus en fonction du sexe et de l'habitat."

# Création d'un tableau croisé
tableau_echantillon <- table(Sexe = dataFly$Sex, Habitat = dataFly$Habitat)

# Génération du tableau formaté
knitr::kable(tableau_echantillon)
```

Comme l'indique le @tbl-echantillonnage, nous avons un échantillonnage
équilibré.

### Vérification de la colinéarité des variables explicatives

```{r datacolin, include=TRUE, fig.height=5, fig.width=5}
#| label: fig-colinearite
#| fig-cap: "Matrice de dispersion pour évaluer la colinéarité des variables explicatives."
# Représentation des graphiques pour chaque paire de covariables continues 
plot(dataFly[,4:7],pch=16,col='dodgerblue3')
```

Comme observé sur la @fig-colinearite, nous retirons la variable
longueur car celle-ci est fortement corrélée aux variables largeur et
teneur en eau.

## Construction du modèle

```{r, include = TRUE}
#| label: tbl-anova
#| tbl-cap: "Analyse de la variance (ANOVA) des variables du modèle."
# Formulation du modèle
mod1<-lm(DryWeight~ Habitat
        + Width
        + WaterContent
        + Habitat:Width
        + Habitat:WaterContent  
        ,data=dataFly)
# Vérification de la significativité
knitr::kable(drop1(mod1,test="F"))
# Coefficients du modèle
summary(mod1)
```

Le @tbl-anova présente le modèle candidat qui contient toutes les
variables explicatives X qui ont un effet sur le poids sec d'*Anatalanta
aptera*, la variable à expliquer Y. Ainsi, aucune autre variable n'est à
retirer de ce modèle.

En ce qui concerne les coefficients, l'intercept prend en compte
l'habitat côtier qui correspond donc à l'habitat de référence. Les
individus de l'habitat "Inland" ont une base de poids sec
significativement plus faible (Beta \~ -2.43; p-value \< 0.05) que ceux
de l'habitat de référence. Dans l'habitat de référence, la largeur n'a
pas d'effet significatif (p-value \> 0.05) sur le poids sec.
Contrairement à la teneur en eau qui augmente très significativement
(p-value \< 0.05) le poids sec (+0.31 g pour chaque unité de teneur en
eau ajoutée).

La pente réelle pour l'habitat Inland est calculée selon l'équation
suivante: $$
\text{Pente}_{\text{Inland}} = 0.217 + 2.343 = 2.56
$$ {#eq-pente-inland}

Pour les interactions, bien que la largeur n'ai pas d'effet significatif
pour l'habitat de référence, elle a un fort effet positif (p-value \<
0.05) dans l'habitat Inland, d'après l'@eq-pente-inland.

Pour finir, Le modèle explique 61.3 % (R²=0.613) de la variance du poids
sec. C'est un score plutôt bon pour des données biologiques. Le modèle
global est robuste et significatif (p-value \< 0.05). Il est bien plus
performant que le simple hasard pour prédire le poids sec.

## Validation du modèle

### Normalité des résidus

```{r ResidNorm, include=TRUE, fig.height=3, fig.width=6}
#| label: fig-normalite
#| fig-cap: "Vérification de la normalité des résidus du modèle."
par(mfrow=c(1,2))
# Histograme
hist(mod1$residuals,col='dodgerblue3',xlab="residuals",main="Check Normality")
# Quantile-Quantile plot
qqnorm(mod1$residuals,pch=16,col='dodgerblue3',xlab='')
qqline(mod1$residuals,col='red',lwd=2)
```

Comme le montre la @fig-normalite, les résidus dévient un peu de la loi
normale au niveau des extrémités mais cela ne pose pas de problèmes.

### Homogénéité de la variance

```{r Residhomo, include=TRUE, fig.height=5, fig.width=5}
#| label: fig-homogeneite
#| fig-cap: "Analyse graphique de l'homogénéité de la variance des résidus."
par(mfrow=c(2,2))

# résidus vs prédictions
plot(residuals(mod1)~fitted(mod1)
      , col='dodgerblue3'
      , pch=16)
abline(h = 0)

# résidus contre le facteur Habitat
boxplot(residuals(mod1)~ dataFly$Habitat, 
         varwidth = TRUE,
         col="brown",
         ylab = "Residuals",
         xlab = "Habitat",
         main = "")

# résidus contre la Largeur
plot(residuals(mod1)~ dataFly$Width, 
         pch=16,
         col="dodgerblue3",
         ylab = "Residuals",
         xlab = "Width",
         main = "")
abline(h = 0)

# résidus contre la Teneur en eau
plot(residuals(mod1)~ dataFly$WaterContent, 
         pch=16,
         col="dodgerblue3",
         ylab = "Residuals",
         xlab = "Water Content",
         main = "")
abline(h = 0)
```

Comme l'illustre la @fig-homogeneite, l'homogénéité de la variance n'est
pas entièrement respectée, il faudrait faire une transformation
logarithmique des données pour homogénéiser plus. \`\`\`
