---
title: "ANALYSE DENSITE DU BOIS"
subtitle: "Projet OCR"
author: "Nicolas Chevillon, Anaëlle Baron, Eli Desnyder"
creation_date: "2026-09-16 10:20:40 CEST "
modification_date: "2026-09-18 16:12:17 CEST"
bibliography: references.bib
execute: 
  freeze: auto
editor:
  markdown:
    canonical: true
    wrap: 72
format: html
css: theme.css
toc: true
toc_float: true
---

# DESCRIPTION DU JEU DE DONNEES

## Contexte

La densité du bois étant un prédicteur précis des propriétés mécaniques
du matériau bois, sa variabilité a reçu une attention particulière pour
les applications industrielles (Zobel).

## Structure du jeu de données

Dans cette proposition de méthodes statistiques, nous travaillons
uniquement sur le fichier *xdm_individual_density_data.csv*. Ce fichier
contient les valeurs mesurées sur des carottes d'arbres, les
caractéristiques de l'arbre et de l'environnement dans lequel il se
trouvait.

Les variables sont les suivantes :

-   **Tree_ID** : Numéro d'identification de l'arbre

-   **X** : Coordonnée de longitude du centre de la maille de 1km²

-   **Y** : Coordonnée de latitude du centre de la maille de 1km²

-   **Z** : Elévation au-dessus du niveau de la mer en m de la maille

-   **Botanical_Class** : Classe botanique de l'espèce de l'arbre
    (conifère ou feuillu)

-   **Species** : Nom latin de l'espèce de l'arbre

-   **Core_Type** : Type de carotte échantillonée (carotte
    incrémentielle ou périphérique)

-   **Core_Length** : Longueur des carottes incrémentielles
    échantillonnés à l’état vert, telle qu’estimée à partir du nombre
    d’images CT-scan le long du noyau, du pas de scanner (0,625 mm) et
    du rétrécissement de la longueur du noyau en bois

-   **Age** : Age de l'arbre en années, estimé par comptage des anneaux
    de l'arbre (uniquement pour les carottes incrémentielles)

-   **DBH** : Diamètre du tronc à hauteur de poitrine (1.3 m) in m

-   **H** : Hauteur de l'arbre en m

-   **TM** : Température annuelle moyenne à l’emplacement de la parcelle
    forestière en °C (normale de la période 1991-2020 fournie par
    l’Institut météorologique français Météo France)

-   **P** : Précipitation annuelle totale à l’emplacement de la parcelle
    forestière en mm (normale de la période 1991-2020 fournie par
    l’institut météorologique français Météo France)

-   **WD0** : Densité moyenne du bois anhydre en kg/m3

-   **WD0w** : Densité moyenne pondérée du bois anhydre en kg/m3

-   **WDb** : Moyenne basique de la densité du bois en kg/m3

-   **WDbw** : Masse volumique de base moyenne pondérée du bois en kg/m3

-   **WS** : Coefficient de rétrécissement volumétrique en % utilisé
    pour convertir une densité quelconque en densité de base, tel qu’il
    ressort d’une revue de la littérature

-   **Scanner_name** : Nom du modèle de scanner utilisé pour mesurer la
    densité du bois (GE BrightSpeed Excel ou GE Revolution EVO)

Le jeu de données original contient une diversité de 156 espèces. Par la
suite, nous nous sommes limité à l'espèce *Quercus robur*, le chêne
pédonculé.

Comme données de réponse pour la densité des arbres, on s'intéresse à la
variable **WD0w**. Ainsi on évite la variabilité que peut amener
l'humidité.

## Importation des données

Préparation de l'espace de travail

```{r}
library(data.table)
library(ggplot2)
library(maps)
library(dplyr)
```

Importation du jeu de données

```{r}
XDM_individual_density_data = data.table(read.table("xdm_individual_density_data.csv",
                                                    sep = ",", dec= ".", header = TRUE))

```

## Prétraitement des données

Sélection de l'espèce *Quercus robur*.

```{r}
dta_Qrobur = filter(XDM_individual_density_data, XDM_individual_density_data$Species == "Quercus robur")
#Transforming Core_Type, Botanical_Class, Species into factors
dta_Qrobur$Botanical_Class=as.factor(dta_Qrobur$Botanical_Class)
dta_Qrobur$Species=as.factor(dta_Qrobur$Species)
dta_Qrobur$Core_Type=as.factor(dta_Qrobur$Core_Type)

```

Retrait des observations avec des données manquantes dans la variable
**AGE**.

```{r}
dta_Qrobur = dta_Qrobur%>% filter(!is.na(Age))
```

############################### 

PREPARING THE WORKING SPACE

```{r}
#Importing needed packages
library(data.table)
library(ggplot2)
library(maps)
library(dplyr)

#Importing the file with individual wood density measurements(xdm_individual_density_data.csv file)
XDM_individual_density_data = data.table(read.table("xdm_individual_density_data.csv",
                                                    sep = ",", dec= ".", header = TRUE))

#Creating a datatable with only 1 species: Quercus robur
dta_Qrobur = filter(XDM_individual_density_data, XDM_individual_density_data$Species == "Quercus robur")



#Transforming Core_Type, Botanical_Class, Species into factors
dta_Qrobur$Botanical_Class=as.factor(dta_Qrobur$Botanical_Class)
dta_Qrobur$Species=as.factor(dta_Qrobur$Species)
dta_Qrobur$Core_Type=as.factor(dta_Qrobur$Core_Type)

#Removing the NA for the Age
dta_Qrobur1 = dta_Qrobur%>% filter(!is.na(Age))
dta_NA_Age = dta_Qrobur%>% filter(is.na(Age))

# Vérification de la présence de données manquantes
colSums(is.na(dta_Qrobur))
colSums(is.na(dta_Qrobur1))

```

Version d'Anaëlle pour extraire les données du chêne robur parmi
l'immense dataset(datant du 16/09, remis à jour dans le fichier qmd le
18/09) c'est en doublon avec le code 'EXPLORATION OF THE DATASET'

```{r}

#extraire les données du chêne ----
View(table(XDM_individual_density_data$Species))
plot(table((XDM_individual_density_data$Species)))
#selectionner les donnes du chene robur parmi les 156 sp: elle a 12,7k obs
table(XDM_individual_density_data$Species =="Quercus robur")

par(mfrow=c(3,1))
#Scatter plot of the relationship between tree diameter at breast height (DBH) and wood density in Quercus robur
ggplot(data = dta_Qrobur, aes(x = DBH, y = WDbw)) +
  geom_point() +
  geom_smooth(method = "gam", formula = y ~ s(x, k = 10)) + #Adding a smooth line based on generalized additive models
  xlab(label = "Diameter at breast height (m)") +
  ylab(label = bquote('Wood density '(kg.m^-3)))

#Scatter plot of the relationship between the mean basic wood density and the weighted mean basic wood density in Quercus robur
ggplot(data = dta_Qrobur, aes(x = WDb, y = WDbw)) +
  geom_point() +
  geom_smooth(method = "lm") + #Adding the linear regression line
  geom_abline(slope = 1, intercept = 0, linetype = "dotted") + #Adding the Y=X line
  xlab(label = bquote('Mean basic wood density '(kg.m^-3))) +
  ylab(label = bquote('Weighted mean basic wood density '(kg.m^-3)))

#Map of the average wood density (weighted mean basic wood density) on each NFI forest plot (using approximate coordinates, as the exact coordinates of the NFI plots are not available for statistical confidentiality reasons)
france = map_data('france') #Extracting the map of France using the map_data function of maps package
dta_Qrobur_map = dta_Qrobur[, .(mean = mean(WDbw)), by = c("Plot_ID", "X", "Y")] #Creating a new table with the average wood density (weighted mean basic wood density) for each NFI forest plot
ggplot(data = france, aes(x = long,y = lat, group = group)) + #Drawing the map
  geom_polygon(fill = "white", colour = "black") +
  geom_point(data = dta_Qrobur_map, size = 0.5, aes(x = X, y = Y, group = 1, colour = mean)) +
  scale_color_gradient2(low = "blue", mid = "tan", high = "red", midpoint = 600)

```

ANALYSING INTERACTIONS BETWEEN Y and Xs

ANALYSING INTERACTIONS BETWEEN Xs VARIABLES

VERIFYING ANY COLINEARITY

TRYING MODELISATION

Objectif : on cherche les variables qui expliquent la variation de
densité du bois (*WD0w*) parmis les variables suivantes : - *X*, *Y*, et
*Z* : les données de localisation de l'arbre observé - *Core-Type* -
*Core_Length* - *Age* - *DBH* - *H* - *TM* - *P*

```{r}
# Model formulation
mod1<-lm(WD0w ~ X+Y+Z
         ,data=dta_Qrobur)
# Then we check for significance
drop1(mod1,test="F")
summary(mod1)


```

EXPLORATION OF THE DATASET

```{r}
par(mfrow=c(3,1))
#Scatter plot of the relationship between tree diameter at breast height (DBH) and wood density in Quercus robur
ggplot(data = dta_Qrobur, aes(x = DBH, y = WDbw)) +
  geom_point() +
  geom_smooth(method = "gam", formula = y ~ s(x, k = 10)) + #Adding a smooth line based on generalized additive models
  xlab(label = "Diameter at breast height (m)") +
  ylab(label = bquote('Wood density '(kg.m^-3)))

#Scatter plot of the relationship between the mean basic wood density and the weighted mean basic wood density in Quercus robur
ggplot(data = dta_Qrobur, aes(x = WDb, y = WDbw)) +
  geom_point() +
  geom_smooth(method = "lm") + #Adding the linear regression line
  geom_abline(slope = 1, intercept = 0, linetype = "dotted") + #Adding the Y=X line
  xlab(label = bquote('Mean basic wood density '(kg.m^-3))) +
  ylab(label = bquote('Weighted mean basic wood density '(kg.m^-3)))

#Map of the average wood density (weighted mean basic wood density) on each NFI forest plot (using approximate coordinates, as the exact coordinates of the NFI plots are not available for statistical confidentiality reasons)
france = map_data('france') #Extracting the map of France using the map_data function of maps package
dta_Qrobur_map = dta_Qrobur[, .(mean = mean(WDbw)), by = c("Plot_ID", "X", "Y")] #Creating a new table with the average wood density (weighted mean basic wood density) for each NFI forest plot
ggplot(data = france, aes(x = long,y = lat, group = group)) + #Drawing the map
  geom_polygon(fill = "white", colour = "black") +
  geom_point(data = dta_Qrobur_map, size = 0.5, aes(x = X, y = Y, group = 1, colour = mean)) +
  scale_color_gradient2(low = "blue", mid = "tan", high = "red", midpoint = 600)

```

ANALYSING INTERACTIONS BETWEEN Y and Xs

ANALYSING INTERACTIONS BETWEEN Xs VARIABLES

VERIFYING ANY COLINEARITY

TRYING MODELISATION Objectif : on cherche les variables qui expliquent
la variation de densité du bois (*WD0w*) parmis les variables suivantes
: - *X*, *Y*, et *Z* : les données de localisation de l'arbre observé -
*Core-Type* - *Core_Length* - *Age* - *DBH* - *H* - *TM* - *P*

```{r}
# Model formulation
mod1<-lm(WD0w ~ X+Y+Z+P+Core_Length+Age+DBH+H+TM+P
         ,data=dta_Qrobur)
# Then we check for significance
drop1(mod1,test="F")

```

```{r}
XDM_Q.robur_density_data <- subset(XDM_individual_density_data[(XDM_individual_density_data$Species =="Quercus robur"),]
)#creer un nveau dataset avec Quercus robus
plot(XDM_Q.robur_density_data$Core_Length)
barplot(XDM_Q.robur_density_data$Botanical_Class)
#comparer ce dataset (version subset) avec l'autre : dta_Qrobur (version filter) quand on ne prend pas en compte l'age
sum(XDM_Q.robur_density_data == dta_Qrobur, na.rm = TRUE)
nrow(XDM_Q.robur_density_data)*ncol(XDM_Q.robur_density_data)
sum(is.na (XDM_Q.robur_density_data$Age)) #les NA correspondent à la diff entre dimtot du tab et le nb de TRUE 


```

EXPLORATION OF THE DATASET On choisit la moyenne pondéré du poids sec
WD0w = notre variable réponse Y les autres variables seront explicatives
X :classe botanique; espèce; type et dimension de "core"=coeur,
intérieur;age

Variables catégorielles

```{r}
summary(dta_Qrobur)
#Observer les effectifs par modalité pour les facteurs (var catégorielles)
table(dta_Qrobur$Scanner_name)
table(dta_Qrobur$Tree_ID)
table(dta_Qrobur$Botanical_Class)
#les boxplot
boxplot (WD0w~Tree_ID,  data = dta_Qrobur, col = "plum4",notch = TRUE)
boxplot (WD0w~Scanner_name,  data = dta_Qrobur, col = "chocolate3", notch = TRUE)

#var quantitatives
summary (dta_Qrobur$WS)
#Largeur du coeur de l'arbre 
plot(dta_Qrobur$WD0w ~dta_Qrobur$Core_Length, col = "brown")
test_modlin1 <- lm (dta_Qrobur$WS~dta_Qrobur$Core_Length)
abline(test_modlin1)
plot(test_modlin1)
summary (test_modlin1)

abline (b=1.300e+01, a=-1.953e-16, col = "blue")
abline (h = 800)

#Dimensions
barplot(WD0w ~Age, data = dta_Qrobur, col = "green4")
plot(WD0w ~H, data = dta_Qrobur, col = "purple3")
plot(WD0w ~TM, data = dta_Qrobur, col = "blue3")


```

```{r}
#Analyse de la densité
summary(XDM_Q.robur_density_data$WD0w)

plot(XDM_Q.robur_density_data$WD0w)

hist(XDM_individual_density_data$WDbw, breaks = 50, probability = T, main = "Distribution de la densité du bois")

#test de loi normale
qqnorm(XDM_Q.robur_density_data$WD0w,
       main = "Q-Q plot")
qqline(XDM_Q.robur_density_data$WD0w,
       col = "red",
       lwd = 2)


```

#bibliographie sur l'influence des paramètres climatiques sur la densité
https://www.researchgate.net/publication/43327060_Importance_de_differents_parametres_climatiques_sur_la_croissance_et_la_formation_du_bois_de_pin_rouge_Pinus_resinosa_Ait_en_Ontario_Canada/link/582f233c08aef19cb8155ca5/download?\_tp=eyJjb250ZXh0Ijp7ImZpcnN0UGFnZSI6InB1YmxpY2F0aW9uIiwicGFnZSI6InB1YmxpY2F0aW9uIn19

```{r}
#Observation de relation linéaire entre l'âge de l'arbre et sa hauteur
ggplot(data = XDM_Q.robur_density_data, aes(x = Age, y = H)) + geom_point() + geom_smooth(method = "lm")
summary(lm(H ~ Age, data = XDM_Q.robur_density_data))


#Observation de la densité du bois en fonction de la hauteur de l'arbre
ggplot(data = XDM_individual_density_data, aes(x = WD0w, y = H)) + geom_point()


#Observation de la densité du bois en fonction des précipitations annuelles
ggplot(data = XDM_Q.robur_density_data, aes(x = WD0w, y = P)) + geom_point()


#Observation de la densité du bois en fonction des températures annuelles
ggplot(data = XDM_Q.robur_density_data, aes(x = WD0w, y = TM)) + geom_point()

```

```{r}
#test de corrélation entre les variables explicatives
library(GGally)
library(ggplot2)

vars <- XDM_Q.robur_density_data[, c("WD0w", "X", "Y", "Z", "Core_Length", "Age", "DBH", "H", "TM", "P")]

ggpairs(vars)
```
