---
title: "ANALYSE DENSITE DU BOIS"
subtitle: "Projet OCR"
author: "Nicolas Chevillon, Anaëlle Baron, Eli Desnyder"
creation_date: "2026-09-16 10:20:40 CEST "
modification_date: "2026-10-01 15:17:18 CEST"
bibliography: references.bib
execute: 
  freeze: auto
editor:
  markdown:
    canonical: true
    wrap: 72
format: html
css: theme.css
toc: true
toc_float: true
---

# 1. DESCRIPTION DU JEU DE DONNEES

## A. Contexte

La densité du bois étant un prédicteur précis des propriétés mécaniques
du matériau bois, sa variabilité a reçu une attention particulière pour
les applications industrielles (Zobel).

## B. Structure du jeu de données

Dans cette proposition de méthodes statistiques, nous travaillons
uniquement sur le fichier *xdm_individual_density_data.csv*. Ce fichier
contient les valeurs mesurées sur des carottes d'arbres, les
caractéristiques de l'arbre et de l'environnement dans lequel il se
trouvait.

Les variables sont les suivantes :

-   **Tree_ID** : Numéro d'identification de l'arbre

-   **X** : Coordonnée de longitude du centre de la maille de 1km²

-   **Y** : Coordonnée de latitude du centre de la maille de 1km²

-   **Z** : Elévation au-dessus du niveau de la mer en m de la maille

-   **Botanical_Class** : Classe botanique de l'espèce de l'arbre
    (conifère ou feuillu)

-   **Species** : Nom latin de l'espèce de l'arbre

-   **Core_Type** : Type de carotte échantillonée (carotte
    incrémentielle ou périphérique)

-   **Core_Length** : Longueur des carottes incrémentielles
    échantillonnés à l’état vert, telle qu’estimée à partir du nombre
    d’images CT-scan le long du noyau, du pas de scanner (0,625 mm) et
    du rétrécissement de la longueur du noyau en bois

-   **Age** : Age de l'arbre en années, estimé par comptage des anneaux
    de l'arbre (uniquement pour les carottes incrémentielles)

-   **DBH** : Diamètre du tronc à hauteur de poitrine (1.3 m) in m

-   **H** : Hauteur de l'arbre en m

-   **TM** : Température annuelle moyenne à l’emplacement de la parcelle
    forestière en °C (normale de la période 1991-2020 fournie par
    l’Institut météorologique français Météo France)

-   **P** : Précipitation annuelle totale à l’emplacement de la parcelle
    forestière en mm (normale de la période 1991-2020 fournie par
    l’institut météorologique français Météo France)

-   **WD0** : Densité moyenne du bois anhydre en kg/m3

-   **WD0w** : Densité moyenne pondérée du bois anhydre en kg/m3

-   **WDb** : Moyenne basique de la densité du bois en kg/m3

-   **WDbw** : Masse volumique de base moyenne pondérée du bois en kg/m3

-   **WS** : Coefficient de rétrécissement volumétrique en % utilisé
    pour convertir une densité quelconque en densité de base, tel qu’il
    ressort d’une revue de la littérature

-   **Scanner_name** : Nom du modèle de scanner utilisé pour mesurer la
    densité du bois (GE BrightSpeed Excel ou GE Revolution EVO)

Le jeu de données original contient une diversité de 156 espèces. Par la
suite, nous nous sommes limité à l'espèce *Quercus robur*, le chêne
pédonculé. On passe de 110k à 5 300 observations.

Comme données de réponse pour la densité des arbres, on s'intéresse à la
variable **WD0w**. Ainsi on évite la variabilité que peut amener
l'humidité.

## C. Importation des données

Préparation de l'espace de travail

```{r}
library(data.table)
library(ggplot2)
library(maps)
library(dplyr)
library(vegan) # Analyse stat
library(tidyverse)
library(GGally) # Test de correlation
```

Importation du jeu de données

```{r}
XDM_individual_density_data = data.table(read.table("xdm_individual_density_data.csv",
                                                    sep = ",", dec= ".", header = TRUE))

```

## D. Prétraitement des données

Sélection de l'espèce *Quercus robur*.

```{r}
dta_Qrobur = filter(XDM_individual_density_data, XDM_individual_density_data$Species == "Quercus robur")
```

Retrait des observations avec des données manquantes dans la variable
**AGE**. Elles représentent une faible partie des données, pour
lesquelles l'échantillonnage a été réalisé différemment (carotte
périphérique). Faute d'informations, on suppose que cela concerne un
groupe aléatoire.

```{r}
dta_Qrobur = dta_Qrobur%>% filter(!is.na(Age))

#Deleting Core_Type, Botanical_Class and Species as they're all the same now
dta_Qrobur <- select(dta_Qrobur, -Species, -Core_Type, -Botanical_Class)
```

# 2. ANALYSES STATISTIQUES

## A. Exploration des données

```{r}
summary(dta_Qrobur)
```

Valeurs abberantes

```{r}
boxplot(dta_Qrobur$WD0w,col='dodgerblue3',ylab='densité moyenne pondérée anhydre')
```

On observe qu'il y a une donnée extrême. On se permet de la supprimer.
(justifier)

```{r}
dta_Qrobur <- subset(dta_Qrobur, WD0w != min(WD0w, na.rm=TRUE))
```

```{r}
par(mfrow=c(3,1))
# Scatter plot de la relation entre le diamètre de l'arbre et la densité moyenne pondérée anhydre chez Quercus robur
ggplot(data = dta_Qrobur, aes(x = DBH, y = WD0w)) +
  geom_point() +
  geom_smooth(method = "gam", formula = y ~ s(x, k = 10)) + #Adding a smooth line based on generalized additive models
  xlab(label = "Diameter at breast height (m)") +
  ylab(label = bquote('Wood density anhydre'(kg.m^-3)))

# Scatter plot de la relation entre l'âge et densité moyenne pondérée anhydre chez Quercus robur
ggplot(data = dta_Qrobur, aes(x = Age, y = WD0w)) +
  geom_point() +
  geom_smooth(method = "lm") + #Adding the linear regression line
  geom_abline(slope = 1, intercept = 0, linetype = "dotted") + #Adding the Y=X line
  xlab(label = bquote('Age en années')) +
  ylab(label = bquote('Densité moyenne pondérée du bois anhydre kg.m^-3'))

# Map of the average wood density (weighted mean basic wood density) on each NFI forest plot (using approximate coordinates, as the exact coordinates of the NFI plots are not available for statistical confidentiality reasons)
france = map_data('france') #Extracting the map of France using the map_data function of maps package
dta_Qrobur_map = dta_Qrobur[, .(mean = mean(WD0w)), by = c("Plot_ID", "X", "Y")] #Creating a new table with the average wood density (weighted mean basic wood density) for each NFI forest plot
ggplot(data = france, aes(x = long,y = lat, group = group)) + #Drawing the map
  geom_polygon(fill = "white", colour = "black") +
  geom_point(data = dta_Qrobur_map, size = 0.5, aes(x = X, y = Y, group = 1, colour = mean)) +
  scale_color_gradient2(low = "green", mid = "red", high = "darkred", midpoint = 800)
```

Exploration des variables catégorielles.

On observe les effectifs par modalité pour chaque facteur.

```{r}
table(dta_Qrobur$Scanner_name)
table(dta_Qrobur$Tree_ID)
table(dta_Qrobur$Botanical_Class)
```

```{r}
boxplot (WD0w~Tree_ID,  data = dta_Qrobur, col = "plum4",notch = TRUE)
boxplot (WD0w~Scanner_name,  data = dta_Qrobur, col = "chocolate3", notch = TRUE)
```

Exploration des variables qualitatives.

```{r}
summary (dta_Qrobur$WS)

# Focus sur Core_length
plot(dta_Qrobur$WD0w ~dta_Qrobur$Core_Length, col = "brown")
test_modlin1 <- lm (dta_Qrobur$WS~dta_Qrobur$Core_Length)
abline(test_modlin1)
plot(test_modlin1)
summary (test_modlin1)

abline (b=1.300e+01, a=-1.953e-16, col = "blue")
abline (h = 800)

#Dimensions
barplot(WD0w ~Age, data = dta_Qrobur, col = "green4")
plot(WD0w ~H, data = dta_Qrobur, col = "purple3")
plot(WD0w ~TM, data = dta_Qrobur, col = "blue3")
```

Exploration de la variable réponse **WD0w**

```{r}
summary(XDM_Q.robur_density_data$WD0w)

plot(XDM_Q.robur_density_data$WD0w)

hist(XDM_individual_density_data$WDbw, breaks = 50, probability = T, main = "Distribution de la densité du bois")

# Test de loi normale
qqnorm(XDM_Q.robur_density_data$WD0w,
       main = "Q-Q plot")
qqline(XDM_Q.robur_density_data$WD0w,
       col = "red",
       lwd = 2)
```

Observation de relation linéaire entre l'âge de l'arbre (**Age**) et sa
hauteur (**H**).

```{r}
ggplot(data = XDM_Q.robur_density_data, aes(x = Age, y = H)) + geom_point() + geom_smooth(method = "lm")
summary(lm(H ~ Age, data = XDM_Q.robur_density_data))
```

Observation de la densité du bois en fonction de la hauteur de l'arbre
(**H**).

```{r}
ggplot(data = XDM_individual_density_data, aes(x = WD0w, y = H)) + geom_point()
```

Observation de la densité du bois en fonction des précipitations
annuelles (**P**).

```{r}
ggplot(data = XDM_Q.robur_density_data, aes(x = WD0w, y = P)) + geom_point()
```

Observation de la densité du bois en fonction des températures annuelles
(**TM**).

```{r}
ggplot(data = XDM_Q.robur_density_data, aes(x = WD0w, y = TM)) + geom_point()
```

Test de corrélation entre les variables explicatives

```{r}
vars <- XDM_Q.robur_density_data[, c("WD0w", "X", "Y", "Z", "Core_Length", "Age", "DBH", "H", "TM", "P")]

ggpairs(vars)
```

## B. Sélection de variables

Objectif : on cherche les variables qui expliquent la variation de
densité du bois (*WD0w*) parmis les variables suivantes : - *X*, *Y*, et
*Z* : les données de localisation de l'arbre observé - *Core-Type* -
*Core_Length* - *Age* - *DBH* - *H* - *TM* - *P*

Formulation du modèle

```{r}
# Writing the model formula
mod1<-lm(WD0w ~ X+Y+Z+P+Core_Length+Age+DBH+H+TM,
         data=dta_Qrobur)
# Then we check for significance
drop1(mod1,test="F")
summary(mod1)
```

Effet des variables **X**, **P**, **Core_length** et **Age** (et
**DBH**) semblent être les plus significatives. On veut comparer avec
les modeles sans les variables non significatives

```{r}
mod1_petit <- lm (WD0w ~ X+ + Core_Length + Age + DBH+ P, data = dta_Qrobur)
anova(mod1, mod1_petit)

RsquareAdj(mod1) # Modele avec les 9 variables
RsquareAdj(mod1_petit) # Entre 13% et 12.9% : peu de changement avec les 4 variables retirees

```

Il n'y pas vraiment de différence significative entre les 2 modèles (on
est a la limites).

Les variables **X** (longitude), **Core_length** (longueur des
carottes), **Age** (âge), **DBH** (diamètre du tronc à hauteur de
poitrine), et **P** (précipitation) semblent avoir les effets les plus
significatifs.

On va maintenant continuer la sélection de variables avec les méthodes
de sélection de modèle *stepwise* avec le critère d'information d'Akaike
(*AIC*).

```{r}
# Modele nul
mod0 <- lm(WD0w ~ 1, data = dta_Qrobur)

# 1) Ascendante 
step (mod0, mod1, direction = "forward")

#2) Descendante 
step (mod1, mod0, direction = "backward")

# 3) Stepwise(2 directions)
step(mod1, mod0, direction = "both")
```

WD0w \~ X + P + Core_Length + Age + DBH + TM #AIC = 43723 A VERIFIER
INSERER FORMULE CONSERVEE

# BROUILLON

Extraire en .csv

```{r}
#Exporter le fichier de data Quercus Robur en fichier csv ----
write.csv (dta_Qrobur, "dta_Qrobur.csv" ,row.names= FALSE )#par default :eparateur = virgule ; decimal = point
dta_Qrobur_v2 <- read.csv("dta_Qrobur.csv")#sep = ",", quote = "\"",
         dec = "."
```
