---
title: "analyse_données_bois"
author: "Nicolas Chevillon, Anaëlle Baron, Eli Desnyder"
creation_date: "2026-09-16 10:20:40 CEST "
modification_date: "2026-09-18 16:12:17 CEST"
bibliography: references.bib
execute: 
  freeze: auto
editor:
  markdown:
    canonical: true
    wrap: 72
format: html
css: theme.css
toc: true
toc_float: true
---

PREPARING THE WORKING SPACE

```{r}
#Importing needed packages
library(data.table)
library(ggplot2)
library(maps)
library(dplyr)

#Importing the file with individual wood density measurements(xdm_individual_density_data.csv file)
XDM_individual_density_data = data.table(read.table("xdm_individual_density_data.csv",
                                                    sep = ",", dec= ".", header = TRUE))

#Creating a datatable with only 1 species: Quercus robur
dta_Qrobur = filter(XDM_individual_density_data, XDM_individual_density_data$Species == "Quercus robur")
dta_Qrobur = dta_Qrobur%>% filter(!is.na(Age))
View(dta_Qrobur)
```

Version d'Anaëlle pour extraire les données du chêne robur parmi
l'immense dataset(datant du 16/09, remis à jour dans le fichier qmd le
18/09)

```{r}
#extraire les données du chêne ----
View(table(XDM_individual_density_data$Species))
plot(table((XDM_individual_density_data$Species)))
#selectionner les donnes du chene robur parmi les 156 sp: elle a 12,7k obs
table(XDM_individual_density_data$Species =="Quercus robur")

XDM_Q.robur_density_data <- subset(XDM_individual_density_data[(XDM_individual_density_data$Species =="Quercus robur"),]
)#creer un nveau dataset avec Quercus robus
plot(XDM_Q.robur_density_data$Core_Length)
barplot(XDM_Q.robur_density_data$Botanical_Class)
#comparer ce dataset (version subset) avec l'autre : dta_Qrobur (version filter) quand on ne prend pas en compte l'age
sum(XDM_Q.robur_density_data == dta_Qrobur, na.rm = TRUE)
nrow(XDM_Q.robur_density_data)*ncol(XDM_Q.robur_density_data)
sum(is.na (XDM_Q.robur_density_data$Age)) #les NA correspondent à la diff entre dimtot du tab et le nb de TRUE 

```

EXPLORATION OF THE DATASET On choisit la moyenne pondéré du poids sec
WD0w = notre variable réponse Y les autres variables seront explicatives
X :classe botanique; espèce; type et dimension de "core"=coeur,
intérieur;age

Variables catégorielles

```{r}
summary(dta_Qrobur)
#Observer les effectifs par modalité pour les facteurs (var catégorielles)
boxplot (WD0w~Botanical_Class,  data = dta_Qrobur)
table(dta_Qrobur$Scanner_name)
table (dta_Qrobur$WS)
table()
```

blabla bla c'est un test
