---
title: "ANALYSE DENSITE DU BOIS"
subtitle: "Projet OCR"
author: "Nicolas Chevillon, Anaëlle Baron, Eli Desnyder"
creation_date: "2026-09-16 10:20:40 CEST "
modification_date: "2026-10-01 15:17:18 CEST"
bibliography: references.bib
execute: 
  freeze: auto
editor:
  markdown:
    canonical: true
    wrap: 72
format: html
css: theme.css
toc: true
toc_float: true
---

# 1. DESCRIPTION DU JEU DE DONNEES

## A. Contexte

La densité du bois étant un prédicteur précis des propriétés mécaniques
du matériau bois, sa variabilité a reçu une attention particulière pour
les applications industrielles (Zobel 1989).

## B. Structure du jeu de données

Dans cette proposition de méthodes statistiques, nous travaillons
uniquement sur le fichier *xdm_individual_density_data.csv*. Ce fichier
contient les valeurs mesurées sur des carottes d'arbres, les
caractéristiques de l'arbre et de l'environnement dans lequel il se
trouvait.

Les variables sont les suivantes :

- **Tree_ID** : Numéro d'identification de l'arbre

- **X** : Coordonnée de longitude du centre de la maille de 1km²

- **Y** : Coordonnée de latitude du centre de la maille de 1km²

- **Z** : Elévation au-dessus du niveau de la mer en m de la maille

- **Botanical_Class** : Classe botanique de l'espèce de l'arbre
  (conifère ou feuillu)

- **Species** : Nom latin de l'espèce de l'arbre

- **Core_Type** : Type de carotte échantillonée (carotte incrémentielle
  ou périphérique)

- **Core_Length** : Longueur des carottes incrémentielles échantillonnés
  à l’état vert, telle qu’estimée à partir du nombre d’images CT-scan le
  long du noyau, du pas de scanner (0,625 mm) et du rétrécissement de la
  longueur du noyau en bois

- **Age** : Age de l'arbre en années, estimé par comptage des anneaux de
  l'arbre (uniquement pour les carottes incrémentielles)

- **DBH** : Diamètre du tronc à hauteur de poitrine (1.3 m) in m

- **H** : Hauteur de l'arbre en m

- **TM** : Température annuelle moyenne à l’emplacement de la parcelle
  forestière en °C (normale de la période 1991-2020 fournie par
  l’Institut météorologique français Météo France)

- **P** : Précipitation annuelle totale à l’emplacement de la parcelle
  forestière en mm (normale de la période 1991-2020 fournie par
  l’institut météorologique français Météo France)

- **WD0** : Densité moyenne du bois anhydre en kg/m3

- **WD0w** : Densité moyenne pondérée du bois anhydre en kg/m3

- **WDb** : Moyenne basique de la densité du bois en kg/m3

- **WDbw** : Masse volumique de base moyenne pondérée du bois en kg/m3

- **WS** : Coefficient de rétrécissement volumétrique en % utilisé pour
  convertir une densité quelconque en densité de base, tel qu’il ressort
  d’une revue de la littérature

- **Scanner_name** : Nom du modèle de scanner utilisé pour mesurer la
  densité du bois (GE BrightSpeed Excel ou GE Revolution EVO)

Le jeu de données original contient une diversité de 156 espèces. Par la
suite, nous nous sommes limité à l'espèce *Quercus robur*, le chêne
pédonculé. On passe de 110k à 5 300 observations.

Comme données de réponse pour la densité des arbres, on s'intéresse à la
variable **WD0w**. Ainsi on évite la variabilité que peut amener
l'humidité.

## C. Importation des données

Préparation de l'espace de travail

```{r}
library(data.table)
library(ggplot2)
library(maps)
library(dplyr)
library(vegan)
library(tidyverse)
```

Importation du jeu de données

```{r}
XDM_individual_density_data = data.table(read.table("xdm_individual_density_data.csv",
                                                    sep = ",", dec= ".", header = TRUE))

```

## D. Prétraitement des données

Sélection de l'espèce *Quercus robur*.

```{r}
dta_Qrobur = filter(XDM_individual_density_data, XDM_individual_density_data$Species == "Quercus robur")
```

Retrait des observations avec des données manquantes dans la variable
**AGE**. Elles représentent une faible partie des données, pour
lesquelles l'échantillonnage a été réalisé différemment (carotte
périphérique). Faute d'informations, on suppose que cela concerne un
groupe aléatoire.

```{r}
dta_Qrobur = dta_Qrobur%>% filter(!is.na(Age))

#Deleting Core_Type, Botanical_Class and Species as they're all the same now
dta_Qrobur <- select(dta_Qrobur, -Species, -Core_Type, -Botanical_Class)
```

# 2. ANALYSES STATISTIQUES

## A. Exploration des données

Valeurs abberantes

```{r}
boxplot(dta_Qrobur$WD0w,col='dodgerblue3',ylab='densité moyenne pondérée anhydre')
```

On observe qu'il y a une donnée extrême. On se permet de la supprimer.
(justifier)

```{r}
dta_Qrobur <- subset(dta_Qrobur, WD0w != min(WD0w, na.rm=TRUE))
```

```{r}
par(mfrow=c(3,1))
# Scatter plot de la relation entre le diamètre de l'arbre et la densité moyenne pondérée anhydre chez Quercus robur
ggplot(data = dta_Qrobur, aes(x = DBH, y = WD0w)) +
  geom_point() +
  geom_smooth(method = "gam", formula = y ~ s(x, k = 10)) + #Adding a smooth line based on generalized additive models
  xlab(label = "Diameter at breast height (m)") +
  ylab(label = bquote('Wood density anhydre'(kg.m^-3)))

# Scatter plot de la relation entre l'âge et densité moyenne pondérée anhydre chez Quercus robur
ggplot(data = dta_Qrobur, aes(x = Age, y = WD0w)) +
  geom_point() +
  geom_smooth(method = "lm") + #Adding the linear regression line
  geom_abline(slope = 1, intercept = 0, linetype = "dotted") + #Adding the Y=X line
  xlab(label = bquote('Age en années')) +
  ylab(label = bquote('Densité moyenne pondérée du bois anhydre kg.m^-3'))

# Map of the average wood density (weighted mean basic wood density) on each NFI forest plot (using approximate coordinates, as the exact coordinates of the NFI plots are not available for statistical confidentiality reasons)
france = map_data('france') #Extracting the map of France using the map_data function of maps package
dta_Qrobur_map = dta_Qrobur[, .(mean = mean(WD0w)), by = c("Plot_ID", "X", "Y")] #Creating a new table with the average wood density (weighted mean basic wood density) for each NFI forest plot
ggplot(data = france, aes(x = long,y = lat, group = group)) + #Drawing the map
  geom_polygon(fill = "white", colour = "black") +
  geom_point(data = dta_Qrobur_map, size = 0.5, aes(x = X, y = Y, group = 1, colour = mean)) +
  scale_color_gradient2(low = "green", mid = "red", high = "darkred", midpoint = 800)
```

## B. Sélection de variables

Objectif : on cherche les variables qui expliquent la variation de
densité du bois (*WD0w*) parmis les variables suivantes : - *X*, *Y*, et
*Z* : les données de localisation de l'arbre observé - *Core-Type* -
*Core_Length* - *Age* - *DBH* - *H* - *TM* - *P*

Formulation du modèle

```{r}
# Writing the model formula
mod1<-lm(WD0w ~ X+Y+Z+P+Core_Length+Age+DBH+H+TM,
         data=dta_Qrobur)
# Then we check for significance
drop1(mod1,test="F")
summary(mod1)
```

Effet des variables **X**, **P**, **Core_length** et **Age** (et
**DBH**) semblent être les plus significatives. On veut comparer avec
les modeles sans les variables non significatives.

```{r}
mod1_petit <- lm (WD0w ~ X+ + Core_Length + Age + DBH+ P, data = dta_Qrobur)
anova(mod1, mod1_petit)

RsquareAdj(mod1) # Modele avec les 9 variables
RsquareAdj(mod1_petit) # Entre 13% et 12.9% : peu de changement avec les 4 variables retirees

```

Il n'y pas vraiment de différence significative entre les 2 modèles (on
est a la limite).

# BROUILLON

Extraire en .csv

```{r}
#Exporter le fichier de data Quercus Robur en fichier csv ----
write.csv (dta_Qrobur, "dta_Qrobur.csv" ,row.names= FALSE )#par default :eparateur = virgule ; decimal = point
dta_Qrobur_v2 <- read.csv("dta_Qrobur.csv")#sep = ",", quote = "\"",
         dec = "."
```

Les variables longitude, Longueur des carottes, Age, Diamètre du tronc à
hauteur de poitrine, et précipitation semblent avoir les effets les plus
significatifs. On va maintenant continuer la sélection de variables avec
les méthodes de sélection de modèle stepwise avec le critère
d'information d'Akaike (AIC)

```{r}
#modele nul
mod0 <- lm(WD0w ~ 1, data = dta_Qrobur)
#1)Ascendante 
step (mod0, mod1, direction = "forward")

#lm(formula = WD0w ~ X + P + Core_Length + Age + DBH + TM, data = dta_Qrobur) # AIC = 110846.2
#2) Descendante 
step (mod1, mod0, direction = "backward")
#3) Stepwise : 2 directions
step(mod1, mod0, direction = "both") 
#WD0w ~ X + P + Core_Length + Age + DBH + TM #AIC = 43723
```

EXPLORATION OF THE DATASET

```{r}
par(mfrow=c(3,1))
#Scatter plot of the relationship between tree diameter at breast height (DBH) and wood density in Quercus robur
ggplot(data = dta_Qrobur, aes(x = DBH, y = WDbw)) +
  geom_point() +
  geom_smooth(method = "gam", formula = y ~ s(x, k = 10)) + #Adding a smooth line based on generalized additive models
  xlab(label = "Diameter at breast height (m)") +
  ylab(label = bquote('Wood density '(kg.m^-3)))

#Scatter plot of the relationship between the mean basic wood density and the weighted mean basic wood density in Quercus robur
ggplot(data = dta_Qrobur, aes(x = WDb, y = WDbw)) +
  geom_point() +
  geom_smooth(method = "lm") + #Adding the linear regression line
  geom_abline(slope = 1, intercept = 0, linetype = "dotted") + #Adding the Y=X line
  xlab(label = bquote('Mean basic wood density '(kg.m^-3))) +
  ylab(label = bquote('Weighted mean basic wood density '(kg.m^-3)))

#Map of the average wood density (weighted mean basic wood density) on each NFI forest plot (using approximate coordinates, as the exact coordinates of the NFI plots are not available for statistical confidentiality reasons)
france = map_data('france') #Extracting the map of France using the map_data function of maps package
dta_Qrobur_map = dta_Qrobur[, .(mean = mean(WDbw)), by = c("Plot_ID", "X", "Y")] #Creating a new table with the average wood density (weighted mean basic wood density) for each NFI forest plot
ggplot(data = france, aes(x = long,y = lat, group = group)) + #Drawing the map
  geom_polygon(fill = "white", colour = "black") +
  geom_point(data = dta_Qrobur_map, size = 0.5, aes(x = X, y = Y, group = 1, colour = mean)) +
  scale_color_gradient2(low = "blue", mid = "tan", high = "red", midpoint = 600)

```

ANALYSING INTERACTIONS BETWEEN Y and Xs

ANALYSING INTERACTIONS BETWEEN Xs VARIABLES

VERIFYING ANY COLINEARITY

TRYING MODELISATION Objectif : on cherche les variables qui expliquent
la variation de densité du bois (*WD0w*) parmis les variables suivantes
: - *X*, *Y*, et *Z* : les données de localisation de l'arbre observé -
*Core-Type* - *Core_Length* - *Age* - *DBH* - *H* - *TM* - *P*

```{r}
# Model formulation
mod1<-lm(WD0w ~ X+Y+Z+P+Core_Length+Age+DBH+H+TM+P
         ,data=dta_Qrobur)
# Then we check for significance
drop1(mod1,test="F")

```

```{r}
XDM_Q.robur_density_data <- subset(XDM_individual_density_data[(XDM_individual_density_data$Species =="Quercus robur"),]
)#creer un nveau dataset avec Quercus robus
plot(XDM_Q.robur_density_data$Core_Length)
barplot(XDM_Q.robur_density_data$Botanical_Class)
#comparer ce dataset (version subset) avec l'autre : dta_Qrobur (version filter) quand on ne prend pas en compte l'age
sum(XDM_Q.robur_density_data == dta_Qrobur, na.rm = TRUE)
nrow(XDM_Q.robur_density_data)*ncol(XDM_Q.robur_density_data)
sum(is.na (XDM_Q.robur_density_data$Age)) #les NA correspondent à la diff entre dimtot du tab et le nb de TRUE 

```

EXPLORATION OF THE DATASET

On choisit la moyenne pondéré du poids sec WD0w = notre variable réponse
Y les autres variables seront explicatives X :classe botanique; espèce;
type et dimension de "core"=coeur, intérieur;age

Variables catégorielles

```{r}
summary(dta_Qrobur)
#Observer les effectifs par modalité pour les facteurs (var catégorielles)
table(dta_Qrobur$Scanner_name)
table(dta_Qrobur$Tree_ID)
table(dta_Qrobur$Botanical_Class)
#les boxplot
boxplot (WD0w~Tree_ID,  data = dta_Qrobur, col = "plum4",notch = TRUE)
boxplot (WD0w~Scanner_name,  data = dta_Qrobur, col = "chocolate3", notch = TRUE)

#var quantitatives
summary (dta_Qrobur$WS)
#Largeur du coeur de l'arbre 
plot(dta_Qrobur$WD0w ~dta_Qrobur$Core_Length, col = "brown")
test_modlin1 <- lm (dta_Qrobur$WS~dta_Qrobur$Core_Length)
abline(test_modlin1)
plot(test_modlin1)
summary (test_modlin1)

abline (b=1.300e+01, a=-1.953e-16, col = "blue")
abline (h = 800)

#Dimensions
barplot(WD0w ~Age, data = dta_Qrobur, col = "green4")
plot(WD0w ~H, data = dta_Qrobur, col = "purple3")
plot(WD0w ~TM, data = dta_Qrobur, col = "blue3")


```

```{r}
#Analyse de la densité
summary(XDM_Q.robur_density_data$WD0w)

plot(XDM_Q.robur_density_data$WD0w)

hist(XDM_individual_density_data$WDbw, breaks = 50, probability = T, main = "Distribution de la densité du bois")

#test de loi normale
qqnorm(XDM_Q.robur_density_data$WD0w,
       main = "Q-Q plot")
qqline(XDM_Q.robur_density_data$WD0w,
       col = "red",
       lwd = 2)


```

```{r}
#Observation de relation linéaire entre l'âge de l'arbre et sa hauteur
ggplot(data = XDM_Q.robur_density_data, aes(x = Age, y = H)) + geom_point() + geom_smooth(method = "lm")
summary(lm(H ~ Age, data = XDM_Q.robur_density_data))


#Observation de la densité du bois en fonction de la hauteur de l'arbre
ggplot(data = XDM_individual_density_data, aes(x = WD0w, y = H)) + geom_point()


#Observation de la densité du bois en fonction des précipitations annuelles
ggplot(data = XDM_Q.robur_density_data, aes(x = WD0w, y = P)) + geom_point()


#Observation de la densité du bois en fonction des températures annuelles
ggplot(data = XDM_Q.robur_density_data, aes(x = WD0w, y = TM)) + geom_point()

```

```{r}
#test de corrélation entre les variables explicatives
library(GGally)
library(ggplot2)

vars <- XDM_Q.robur_density_data[, c("WD0w", "X", "Y", "Z", "Core_Length", "Age", "DBH", "H", "TM", "P")]

ggpairs(vars)
```
